ACORDAO-COMPLETO-2428206

ACÓRDÃO 2470/2020 ATA 35/2020 - PLENÁRIO

VISTOS, relatados e discutidos estes autos de acompanhamento especial das medidas adotadas pela Superintendência Nacional de Previdência Complementar (Previc) diante dos riscos e consequências da pandemia de Covid-19 para o sistema fechado de previdência complementar,
ACORDAM os Ministros do Tribunal de Contas da União, reunidos em Sessão do Plenário, diante das razões expostas pelo Relator, em:
9.1. Informar à Comissão de Seguridade Social e Família da Câmara dos Deputados, à Comissão de Assuntos Sociais do Senado Federal, ao Comitê de Crise para Supervisão e Monitoramento dos Impactos da Covid-19 coordenado pela Casa Civil, à Coordenadoria Nacional Finalística do Gabinete Integrado de Acompanhamento à Epidemia do Coronavírus-19 do Ministério Público Federal, à Superintendência Nacional de Previdência Complementar, ao Banco Central do Brasil e ao Ministério da Economia, conforme apurado no âmbito deste acompanhamento das medidas de resposta à crise decorrente da pandemia de Covid-19 no âmbito da Superintendência Nacional de Previdência Complementar (Previc) e das Entidades Fechadas de Previdência Complementar, que a negativa do Banco Central do Brasil em compartilhar sistemas e bases de dados sobre ativos e investimentos das Entidades Fechadas de Previdência Complementar, inclusive detidas por entes integrantes do sistema de registro e liquidação financeira de ativos autorizados pelo BCB ou pela CVM pode restringir a capacidade de supervisão e de fiscalização eficaz da Previc, em termos de obtenção contínua e tempestiva de dados valiosos à consecução de sua missão fiscalizatória do sistema de previdência complementar fechado, prevista no art. 2º, §§ 1º e 2º, da Lei 12.154/2009.
9.2. Informar das seguintes constatações, oriundas deste acompanhamento das medidas de resposta à crise econômica causada pela pandemia de Covid-19, no âmbito da Superintendência Nacional de Previdência Complementar (Previc) e das Entidades Fechadas de Previdência Complementar (EFPC) , encaminhando-se cópia deste acórdão à Comissão de Seguridade Social e Família da Câmara dos Deputados, à Comissão de Assuntos Sociais do Senado Federal, ao Comitê de Crise para Supervisão e Monitoramento dos Impactos da Covid-19 coordenado pela Casa Civil, à Coordenadoria Nacional Finalística do Gabinete Integrado de Acompanhamento à Epidemia do Coronavírus-19 do Ministério Público Federal, à Superintendência Nacional de Previdência Complementar e ao Ministério da Economia:
9.2.1. os investimentos das EPFC, representativos da quase totalidade dos recursos detidos por essas entidades, passaram do montante de R$ 946 bilhões em dezembro de 2019 para R$ 874 bilhões em março de 2020 (-7,65%) , conforme dados extraídos da base de dados Infger das EFPC que apresentaram seus balancetes atinentes aos meses de dezembro de 2019 a maio de 2020;
9.2.2. em abril e maio de 2020, houve pequena melhora na situação dos investimentos quando comparados a março de 2020 (os investimentos totalizaram R$ 874 bilhões em março, R$ 887 bilhões em abril e R$ 900 bilhões em maio) ;
9.2.3. em junho e julho de 2020, o Ibovespa teve alta de 8,76% e 8,27%, respectivamente, presumivelmente refletindo positivamente nos investimentos em renda variável das EFPC e, novamente, reduzido a variação negativa verificada no período de janeiro a maio de 2020 nos seus investimentos;
9.2.4. as maiores variações negativas nos investimentos das EFPC ocorreram em ações e fundos de investimentos em ações (renda variável) , as quais apresentaram, respectivamente, variações acumuladas de -4,07% e -24,26% (janeiro a maio de 2020) ;
9.2.5. a variação negativa ocorrida no período de janeiro a maio de 2020, nos investimentos das EFPC patrocinadas pelo setor privado (-2,18%) , foi bem menor que a variação negativa ocorrida nos investimentos das EFPC patrocinadas pelo setor público federal (-7,22%) ; 
9.2.6. a Previc identificou e discutiu, dentre outros, os seguintes pontos passíveis de alteração regulatória, sendo que eventual aprovação é da alçada do Conselho Nacional de Previdência Complementar (CNPC) ou do Conselho Monetário Nacional (CMN) : a) facultar a suspensão temporária das contribuições normais de planos de contribuição definida (CD) e de contribuição variável (CV) em fase de acumulação; b)  facultar a suspensão temporária das contribuições extraordinárias para o exercício de 2020; c)  facultar empréstimos ao patrocinador até o limite de concentração vigente de 10%; d) facultar a possibilidade de resgate parcial em planos CD ou CV em fase de acumulação; todavia, tais medidas não foram implementadas, seja por sua não submissão ou pela não apreciação por parte do CNPC ou do CMN;
9.2.7. os principais riscos econômicos e financeiros identificados pela Previc para os planos de previdência complementar fechados foram: a) fluxo de caixa e liquidez insuficientes dos planos de benefícios; b) risco de liquidez em razão de problemas financeiros dos patrocinadores (default de contribuições) ; c) resultados negativos (déficits) e; d) risco de equacionamentos em valores elevados;
9.2.8. após o montante de déficit no resultado líquido dos planos de previdência complementar fechados atingir R$ 69 bilhões em março de 2020, verificou-se recuperação para R$ 64 bilhões em abril e para R$ 53 bilhões em maio; essa trajetória é explicada pela recuperação de valor nos ativos de renda variável;
9.2.9. não obstante a elevada volatilidade do mercado tornar incerta qualquer estimativa para os resultados dos investimentos em 2020, a atual recuperação de valor verificada nos ativos de renda variável vem reduzindo de forma consistente o risco de resultados negativos nos planos de benefícios administrados pelas EFPC;
9.2.10. a solvência dos planos de previdência foi fortemente impactada pela crise econômica ocasionada pela Covid-19: em dezembro de 2019, 74,0% dos planos das EFPC apresentavam índice de solvência igual ou superior de 1,00 (os recursos eram suficientes para cobrir as despesas previstas no plano) ; em março de 2020, apenas 41,0% dos planos possuíam índice de solvência igual ou superior a 1,00; e em maio de 2020, aproximadamente 63,1% dos planos de previdência já apresentavam índice de solvência igual ou superior a 1,00;
9.2.11. não é possível, sem saber a duração do passivo de cada plano de benefício, verificar quantos planos atualmente ultrapassam o limite de déficit técnico acumulado (a necessidade de equacionamento ocorre apenas se esse limite for ultrapassado em dezembro de 2020) ; no entanto, mantidos os resultados atuais dos investimentos, o provável é que o valor total a ser equacionado seja significativamente menor do que o valor verificado em 2015 e 2016;
9.2.12. os indicadores de déficit e solvência reforçam a conclusão de que, mantida a situação atual e/ou a tendência de recuperação dos investimentos, os equacionamentos não ocorrerão em valores elevados, mas possivelmente distribuídos entre vários planos de benefícios;
9.2.13. aproximadamente 8,8% das EFPC relataram que detectaram problemas financeiros no patrocinador, e aproximadamente 4,2% das EFPC informaram que há demanda para retirada de patrocínio nos fundos de pensão; embora esses quantitativos não sejam elevados, eventual crise sistêmica pode ameaçar a viabilidade econômico-financeira dos empreendimentos e colocar em risco a continuidade de alguns planos de benefícios;
9.2.14. os planos com Índice de Liquidez Restrita menor que 1,00 passaram de 12,4% em dezembro de 2019 para 15,6% em maio de 2020, sendo que o ILR menor que 1,00 indica a necessidade de realização de ativos antes do vencimento, o que expõe o plano a maior risco de mercado;
9.2.15. o estabelecimento de ferramentas de análise de dados e a recepção contínua e integral de informações potencialmente contribuirá para a efetividade e tempestividade da missão supervisora e fiscalizatória da Previc, tornando viável a identificação de tipologias de risco e a consequente fiscalização direta nas operações financeiras e/ou nas EFPC que apresentem padrões robustos de irregularidades;
9.3. autorizar o arquivamento do presente acompanhamento.

Acompanhamento sobre a atuação da Previc diante dos riscos e consequências da pandemia de Covid-19 para o sistema fechado de previdência complementar.

Superintendência Nacional de Previdência Complementar.

3. Interessados: Banco Central do Brasil; Comissão de Valores Mobiliários; Ministério da Economia; e Superintendência de Seguros Privados.

13.1. Ministros presentes: José Mucio Monteiro (Presidente), Walton Alencar Rodrigues, Benjamin Zymler, Augusto Nardes, Aroldo Cedraz, Raimundo Carreiro, Ana Arraes e Bruno Dantas (Relator).
13.2. Ministro-Substituto convocado: Augusto Sherman Cavalcanti.
13.3. Ministros-Substitutos presentes: Marcos Bemquerer Costa, André Luís de Carvalho e Weder de Oliveira.

BRUNO DANTAS

Adoto como relatório, com os ajustes necessários, a instrução da secretaria responsável pela análise da demanda (peça 97) , que contou com a anuência do corpo diretivo da unidade (peças 98-99) :
"INTRODUÇÃO
1. O Tribunal de Contas da União aprovou, no dia 8 de abril de 2020, o Plano Especial de Acompanhamento das Ações de Combate à Covid-19 (PEAAC) e às suas consequências, que inclui acompanhamentos em unidades jurisdicionadas que desenvolvam ações emergenciais, de forma a possibilitar uma maior interação e interlocução entre o TCU e os diversos agentes públicos, e com o objetivo de apontar riscos e orientações aos gestores sobre problemas potenciais que possam comprometer a efetividade das ações emergenciais. Seguindo as orientações do PEAAC, os procedimentos do acompanhamento foram adaptados para causar o mínimo de interferências no funcionamento dos órgãos e entidades envolvidos na gestão da crise, de forma a não exigir demandas excessivas dos gestores que já se encontram sobrecarregados em face da atipicidade do cenário atual.
2. Nessa senda, o presente trabalho de acompanhamento foi instaurado para acompanhar a atuação da Superintendência Nacional de Previdência Complementar (Previc) em face dos impactos econômicos e sanitários ocasionados pelo novo coronavírus denominado SARS-CoV-2, responsável pela patologia Covid-19, nas Entidades Fechadas de Previdência Complementar (EFPC) . Avaliar-se-ão as medidas adotadas pela Previc com vistas a preservar a liquidez e a solvência das EFPC dada a paralisação mundial da atividade econômica, bem como analisar ações eventualmente tomadas para mitigar a situação de vulnerabilidade social dos participantes dos planos de previdência fechada.
HISTÓRICO
3. O primeiro relatório, elaborado em 15 de maio de 2020 (peça 21) , abordou quatro tópicos específicos, quais sejam: Impactos verificados nas Entidades Fechadas de Previdência Complementar; Medidas adotadas e riscos identificados pela Previc e pelo CNPC frente à Covid-19; Informações prestadas pela Previc em resposta ao Ofício de Requisição e; Estudo da Abrapp acerca da possibilidade de suspensão temporária de contribuições.
4. Em decorrência das análises, foi proposta a realização de oitiva da Previc, para manifestar-se quanto aos seguintes itens: a) medidas e/ou alterações normativas necessárias para mitigar os riscos de insuficiência de caixa e de liquidez no curto prazo e/ou de solvência no médio/longo prazo nas EFPC; b) sistemas e bases de dados considerados necessários para obter informações tempestivas sobre investimentos das EFPC, bem como os detentores de tais informações; c) estratégias de fiscalização das medidas e riscos das EFPC que não pertençam ao grupo das dezessete principais entidades do sistema ou não estejam sob acompanhamento especial em face dos impactos ocasionados pela Covid-19.
5. Ademais, também foi proposta a realização de oitiva do Banco Central do Brasil (BCB) , da Comissão de Valores Mobiliários (CVM) e da Superintendência de Seguros Privados (Susep) , a fim de que tais órgãos/entidades se manifestassem quanto à possibilidade de compartilhamento e permissão de acesso a seus sistemas e bases de dados que contenham informações sobre operações de investimentos das EFPC à área de monitoramento da Previc, bem como oitiva do Ministério da Economia para manifestar-se quanto à possibilidade de compartilhamento e permissão de acesso a sistemas e informações entre órgãos e entidades a ele vinculados.
6. As oitivas propostas foram autorizadas por despacho do Ministro relator, Bruno Dantas Nascimento. Todas as oitivas foram respondidas.
7. Por sua vez, o segundo relatório, elaborado em 19 de junho de 2020 (peça 48) , abordou dois tópicos específicos, quais sejam: Impactos verificados nos ativos e investimentos das Entidades Fechadas de Previdência Complementar; Análise consolidada do impacto da crise ocasionada pela Covid-19 no Sistema Fechado de Previdência Complementar (Nota 580/2020/PREVIC) . Conforme informações então prestadas pela Previc, bem como os dados extraídos de suas bases de dados atualizados até abril de 2020, verificou-se melhora no fluxo de investimentos, mormente quanto aos de renda variável, bem como na conta Ativo dos fundos de pensão, consequentemente mitigando um pouco do risco de liquidez e solvência desencadeados pela crise. 
EXAME TÉCNICO
8. Com vistas a acompanhar a atuação da Previc e diagnosticar a situação das EFPC após o advento da Covid-19, esta Unidade Técnica manteve interlocução ininterrupta com a citada autarquia, mediante a realização de reuniões virtuais e o compartilhamento contínuo de informações pari passu, de modo a possibilitar que o controle atingisse seu fim de forma mais eficiente e tempestiva.
9. As oitivas propostas no primeiro relatório e acatadas pelo Ministro Relator encontram-se na seguinte situação: 
	Proposta
	Responsáveis
	Ofícios
	Comprovante
	Resposta

	Oitiva
	Superintendência Nacional de Previdência Complementar
	Ofício 24762/2020-TCU/Seproc, de 25/5/2020 (peça 30) 
	Recebido em 29/5/2020 (peça 35) 
	Peças 41-43

		Ministério da Economia
	Ofício 24766/2020-TCU/Seproc, de 25/5/2020 (peça 26) 
	Ciência em 26/5/2020 (peça 28) 
	Peças 53-56

		Banco Central do Brasil
	Ofício 24765/2020-TCU/Seproc, de 25/5/2020 (peça 25) 
	Ciência em 25/5/2020 (peça 27) 
	Peças 51-52

		Comissão de Valores Mobiliários
	Ofício 24767/2020-TCU/Seproc, de 25/5/2020 (peça 31) 
	Devolvido (peças 60 e 73) 
	Peça 96

			Ofício 36128/2020-TCU/Seproc, de 13/7/2020 (peça 61) 
	Devolvido - recusado (peça 73) 
	
		Superintendência de Seguros Privados
	Ofício 24768/2020-TCU/Seproc, de 25/5/2020 (peça 29) 
	Não consta
	Peça 56, 93 e 94

10. Ademais, destaca-se a expedição adicional de demanda à Previc, por parte da equipe de acompanhamento, solicitando a atualização das bases de dados Infger e Cadspc detidas pela autarquia, além de diversas outras informações sobre os fundos de pensão e das ações adotadas como supervisor do sistema de Previdência Complementar Fechado, na forma do Ofício de requisição 2-79/2020 de 7/7/2020 (peça 74) , de modo a acompanhar o desenrolar financeiro dos ativos das EFPC ao longo da pandemia.
11. Na base de dados Infger constam os balancetes contábeis e informações acerca dos investimentos das EFPC. Por sua vez, na base Cadspc, são encontradas informações relacionadas ao cadastro das EFPC. Para o presente trabalho, foram extraídos da base Infger dados relativos à matrícula, ao número contábil da conta de investimento e aos saldos contábeis das contas de investimentos referentes aos meses de dezembro de 2019 a maio de 2020. Já da base Cadspc, obteve-se, a partir da matrícula, a sigla da EFPC e o código referente ao tipo de patrocínio.
12. Há duas temáticas específicas neste processo, quais sejam: impactos verificados nos ativos e investimentos das EFPC e possibilidade de compartilhamento e permissão de acesso a bases de dados detidas pelo BCB, CVM, Susep com a Previc. Dessa forma, a análise das respostas e informações acostadas aos autos será agregada conforme uma das duas temáticas supracitadas, nos tópicos seguintes da presente instrução.
1.Impactos verificados nos ativos e investimentos das Entidades Fechadas de Previdência Complementar
13. Em resposta ao Ofício de Requisição TCU 2-79/2020 (peça 74) , a Previc encaminhou a base de dados que alimenta o seu sistema Infger (data de extração em 7/7/2020) , na qual constam, entre outros dados, os balancetes contábeis das EFPC (peça 83) .
14. A referida base apresenta dados para o mês de maio de 2020, período em que já é possível observar impactos econômicos nas EFPC decorrentes de diversos meses de pandemia. Constam na base de dados balancetes contábeis de 274 EFPC, o que corresponde a 91,9% do total de EFPC existentes em dezembro de 2019.
15. Embora nos meses anteriores um número maior de EFPC tenham apresentado balancetes (286 em dez/2019, 284 em mar/2020 e 281 em abr/2020) , para manter a consistência das informações entre as várias competências, serão considerados para os meses anteriores a maio apenas os saldos contábeis das 274 EFPC que também encaminharam balancetes referentes a maio de 2020.
16. A evolução do ativo e dos investimentos das 274 EFPC que apresentaram balancetes contábeis em maio de 2020 podem ser visualizadas no gráfico a seguir:
Figura 1 - Evolução do Ativo e dos Investimentos das EFPC - dez/2019 a mai/2020
Fonte: Base de dados Previc (Infger) 
17. Verifica-se que em abril e maio de 2020 houve uma pequena melhora na situação dos investimentos quando comparados a março de 2020.
18. Cabe destacar, ainda, que nos meses de junho e julho de 2020 alguns ativos financeiros apresentaram boa rentabilidade (o Ibovespa teve alta de 8,76% em junho e de 8,27% em julho) , o que deve ter sido refletido nos investimentos em renda variável e reduzido a variação negativa verificada no período de janeiro a maio de 2020.
19. A comparação dos balancetes de março e maio de 2020 com os de dezembro de 2019 demonstra que no período ocorreram as seguintes variações nos ativos e nos investimentos das EFPC:
Quadro 1 - Variação de saldo nas contas Ativo e Investimentos por tipo de patrocínio
	Conta
	Patrocínio
	Quant.
EFPC
	Saldo (R$ milhões) 
	¿% acumulada

				dez/2019
	mar/2020
	mai/2020
	jan-mar
	jan-mai

	1000000000 - Ativo
	Público federal
	33
	512.125
	458.902
	478.520
	-10,39%
	-6,56%

		Público estadual
	48
	88.574
	84.432
	86.256
	-4,68%
	-2,62%

		Público municipal
	3
	724
	709
	717
	-2,07%
	-0,97%

		Privado
	170
	373.789
	358.198
	364.941
	-4,17%
	-2,37%

		Instituidor
	20
	9.706
	9.208
	9.438
	-5,13%
	-2,76%

		Total
	274
	984.918
	911.449
	939.872
	-7,46%
	-4,57%

	1230000000 - Investimentos
	Público federal
	33
	485.935
	432.940
	450.850
	-10,91%
	-7,22%

		Público estadual
	48
	83.581
	79.485
	81.230
	-4,90%
	-2,81%

		Público municipal
	3
	718
	704
	712
	-1,95%
	-0,84%

		Privado
	168
	366.136
	351.396
	358.170
	-4,03%
	-2,18%

		Instituidor
	20
	9.644
	9.152
	9.389
	-5,10%
	-2,64%

		Total
	272
	946.014
	873.677
	900.351
	-7,65%
	-4,83%

Fonte: Base de dados Previc (Infger) 
20. Registra-se que a quase totalidade das variações ocorridas decorre da rentabilidade (negativa no período) dos investimentos, no entanto os saldos também são influenciados por adições (contribuições dos participantes e patrocinadores, portabilidade, migrações entre planos, entre outras) , deduções (pagamentos de benefícios, resgates, portabilidade, migrações entre planos, entre outras) e outros itens menos representativos.
21. Considerando os balancetes das 274 EFPC, o fluxo dos investimentos, no período de janeiro a maio de 2020, foi negativo em R$ 33,1 bilhões, e o saldo líquido das adições (R$ 19,6 bilhões) e deduções (-R$ 31,5 bilhões) foi negativo em R$ 11,9 bilhões, totalizando uma variação negativa de aproximadamente 45,0 bilhões (janeiro a maio de 2020) .
22. De forma resumida, a evolução dos investimentos por modalidade de ativo pode ser visualizada no gráfico a seguir:
Figura 2 - Evolução dos Investimentos das EFPC por modalidade de ativo - dez/2019 a abr/2020
Fonte: Base de dados Previc (Infger) 
23. Em relação aos principais investimentos da classe renda fixa, ocorreram, no período de janeiro a maio de 2020, as seguintes variações:
Quadro 2 - Variação de saldo nas principais contas relacionadas 
a renda fixa por tipo de patrocínio
	Conta
	Patrocínio
	Quant.
EFPC
	Saldo (R$ milhões) 
	¿% acumulada

				dez/2019
	mar/2020
	mai/2020
	jan-mar
	jan-mai

	1231000000 - Títulos Públicos
	Público federal
	24
	71.405
	65.808
	69.265
	-7,84%
	-3,00%

		Público estadual
	23
	35.647
	34.655
	34.367
	-2,78%
	-3,59%

		Público municipal
	1
	305
	303
	304
	-0,66%
	-0,33%

		Privado
	76
	45.512
	45.191
	45.452
	-0,71%
	-0,13%

		Instituidor
	9
	518
	497
	512
	-4,05%
	-1,16%

		Total
	133
	153.387
	146.454
	149.900
	-4,52%
	-2,27%

	1234030000 - Fundos de Investimento - Renda Fixa
	Público federal
	24
	148.509
	143.834
	141.776
	-3,15%
	-4,53%

		Público estadual
	45
	18.966
	19.511
	19.784
	2,87%
	4,31%

		Público municipal
	2
	79
	78
	78
	-1,27%
	-1,27%

		Privado
	139
	157.886
	152.479
	153.385
	-3,42%
	-2,85%

		Instituidor
	15
	2.136
	1.984
	1.937
	-7,12%
	-9,32%

		Total
	225
	327.576
	317.886
	316.960
	-2,96%
	-3,24%

	1234070000 - Fundos de Investimento - Multimercado
	Público federal
	31
	59.535
	54.923
	55.877
	-7,75%
	-6,14%

		Público estadual
	32
	8.810
	8.452
	8.838
	-4,06%
	0,32%

		Público municipal
	2
	226
	213
	216
	-5,75%
	-4,42%

		Privado
	135
	107.163
	107.906
	110.178
	0,69%
	2,81%

		Instituidor
	16
	6.270
	6.090
	6.278
	-2,87%
	0,13%

		Total
	216
	182.004
	177.584
	181.387
	-2,43%
	-0,34%

Fonte: Base de dados Previc (Infger) 
24. Quanto aos principais investimentos na classe renda variável, ocorreram, no período de janeiro a maio de 2020, as seguintes variações:
Quadro 3 - Variação de saldo nas principais contas 
relacionadas a renda variável por tipo de patrocínio
	Conta
	Patrocínio
	Quant.
EFPC
	Saldo (R$ milhões) 
	¿% acumulada

				dez/2019
	mar/2020
	mai/2020
	jan-mar
	jan-mai

	1233000000 - Ações
	Público federal
	17
	70.340
	57.261
	68.406
	-18,59%
	-2,75%

		Público estadual
	15
	1.657
	1.036
	1.124
	-37,48%
	-32,17%

		Público municipal
	0
	-
	-
	-
	0,00%
	0,00%

		Privado
	37
	1.624
	981
	1.093
	-39,59%
	-32,70%

		Instituidor
	7
	-
	-
	-
	0,00%
	0,00%

		Total
	76
	73.621
	59.278
	70.623
	-19,48%
	-4,07%

	1234040000 - Fundos de Investimento - Ações
	Público federal
	26
	74.255
	49.528
	53.478
	-33,30%
	-27,98%

		Público estadual
	35
	6.975
	4.723
	5.715
	-32,29%
	-18,06%

		Público municipal
	2
	20
	19
	22
	-5,00%
	10,00%

		Privado
	119
	28.005
	19.981
	23.476
	-28,65%
	-16,17%

		Instituidor
	12
	469
	337
	411
	-28,14%
	-12,37%

		Total
	194
	109.724
	74.588
	83.102
	-32,02%
	-24,26%

Fonte: Base de dados Previc (Infger) 
25. Observa-se na Tabela 1 que a variação negativa ocorrida, de janeiro a maio de 2020, nos investimentos das EFPC patrocinadas pelo setor privado (-2,18%) foi bem menor que a variação negativa ocorrida nos investimentos das EFPC patrocinadas pelo setor público federal (-7,22%) . A princípio, entende-se que a diferença ocorreu em razão da menor exposição das EFPC patrocinadas pelo setor privado a investimentos em renda variável, conforme demonstrado na Tabela 3 (Público federal, 70.340 milhões + 74.255 milhões; Privado, 1.624 milhões + 28.005 milhões) .
26. Conforme mencionado no parágrafo 16 e ratificado pelos resultados apresentados nas tabelas acostadas neste relatório, alguns ativos financeiros apresentaram razoável rentabilidade nos meses de abril e maio de 2020, o que fez com que a quase totalidade das principais contas de investimentos reduzissem a variação negativa apurada de janeiro a março.
27. Em relação a junho e julho de 2020, é possível esperar uma nova recuperação dos investimentos em renda variável, uma vez que o principal índice da Bolsa de Valores de São Paulo (Ibovespa) apresentou resultado positivo. No período de janeiro a julho de 2020 o índice Ibovespa apresentou a seguinte variação: -1,63% em janeiro; -8,43% em fevereiro; -29,90% em março; 10,25% em abril; 8,57% em maio; 8,76% em junho e 8,27% em julho. O resultado acumulado até julho é de -11,01%.
2.Medidas adotadas e riscos identificados pela Previc frente à Covid-19
28. Em resposta ao primeiro ofício de requisição, a Previc informou, em 6 de maio de 2020, quatro tipos de medidas implementadas em decorrência da crise provocada pela Covid-19 (peça 13) :
a) de natureza regulatória: para identificar possíveis medidas mitigadoras dos efeitos da crise;
b) De supervisão: para obter informações sobre a situação e a capacidade das entidades fechadas de previdência complementar (EFPC) no enfrentamento da crise;
c) de licenciamento: buscando modernização, simplificação e desburocratização;
d) administrativas: com vistas à adaptação da Previc à nova realidade.
29. No tocante às medidas de natureza regulatória, a Previc identificou e discutiu pontos passíveis de alteração (eventual aprovação é da alçada do CNPC ou CMN) , assinalando que tais mudanças deveriam possuir caráter temporário perdurando apenas durante a vigência do estado de calamidade pública, serem facultativas de adoção por parte das EFPC e dependerem da liquidez de cada plano de benefícios, da seguinte forma:
Abrangência: patrocinadores (empresas) e participantes
a) facultar a suspensão temporária das contribuições normais de planos de contribuição definida (CD) e variável (CV) em fase de acumulação (instrumento: resolução CNPC) .
b) facultar a suspensão temporária das contribuições extraordinárias para o exercício de 2020 (instrumento: resolução CNPC) .
c) facultar a antecipação de valores das reversões autorizadas em pagamento único ou em menos parcelas (instrumento: resolução CNPC) .
d) renegociação de empréstimos e financiamentos a participantes, com ampliação do limite para operações com participantes (instrumento: resolução CMN) .
e) facultar empréstimos ao patrocinador até o limite de concentração vigente de 10% (instrumento: resolução CMN) .
Abrangência: participantes
a) facultar a possibilidade de resgate parcial em planos CD ou CV em fase de acumulação (instrumento: resolução CNPC) .
b) permitir o saque para ex-participante que tenha cancelado a participação no plano após um ano, mas manteve o vínculo empregatício (instrumento: resolução CNPC) .
c) facultar a possibilidade de pagamento dos empréstimos e financiamentos imobiliários contratados junto à EFPC com o saldo da provisão matemática do participante. A medida requer avaliação do impacto tributário (instrumento: resolução CNPC) .
30. Em 7 de julho de 2020 foi solicitado à Previc que informasse a situação atual das medidas de natureza regulatória (item 'b' do Ofício 2-79/2020 - peça 74) . Na resposta, a Previc informou que não houve alterações em relação às medidas de natureza regulatória desde o último informe ao TCU (peça 75) . Depreende-se, portanto, que as medidas não foram submetidas ou não houve apreciação por parte do CNPC ou CMN das alterações regulatórias discutidas no âmbito da Previc.
31. Em relação às medidas de supervisão, a Previc executou plano de ação, documentado no Processo 44011.001646/2020-11, com o objetivo de manter o fluxo de informações entre as EFPC e a Previc para a avaliação dos riscos do sistema nos aspectos vinculados à governança, investimentos, liquidez, solvência e previdência, além de determinar a instituição de canais virtuais de comunicação com a entidade reguladora, a entrega antecipada dos balancetes e demonstrativos de investimentos mensais por parte das maiores entidades do sistema, bem como a elaboração de relatórios mensais e individualizados por EFPC informando da implementação e do andamento das ações de contingenciamento (peça 13) .
32. Por fim, em relação às medidas de licenciamento e administrativas, a Previc optou pela revisão geral dos processos e simplificação dos requerimentos de licenciamento, além da adoção de Home Office, orientação aos servidores para tomarem medidas de prevenção à Covid-19, disponibilização de acesso via internet aos sistemas Infger e Sigep, disponibilização de equipamentos de TI para servidores realizarem Home Office, dentre outras (peça 13) .
33. Entre as medidas informadas pela Previc, a que traria efeitos econômicos e financeiros sobre o sistema fechado de previdência complementar são as de natureza regulatória, uma vez que, de uma forma geral, tinham como objetivo proporcionar pequena folga financeira aos participantes e patrocinadores que, em razão da crise, estivessem temporariamente em dificuldades financeiras. No entanto, conforme já mencionado, as medidas não foram submetidas ou não houve apreciação por parte do CNPC ou CMN.
34. Por outro lado, as medidas regulatórias discutidas no âmbito da Previc, no sentido de facultar a suspensão temporária de contribuições ou facultar a possibilidade de resgate parcial, poderiam agravar a situação de liquidez e solvência dos planos, a qual já está pressionada pelos impactos da crise sobre os investimentos.
35. Portanto, tais medidas, caso venham a ser adotadas, terão que ter os seus efeitos devidamente ponderados, a fim de manter o equilíbrio entre objetivos distintos: alívio financeiro aos participantes e patrocinadores, proteção da poupança previdenciária e solidez financeira e atuarial dos planos.
36. Quanto aos riscos potenciais, com probabilidade considerável e alto impacto no sistema de previdência complementar fechado, foram elencados pela Previc os seguintes:
Quadro 4 - Riscos previstos pela Previc atinentes à EPFC
	RISCO
	PROB.
	IMPACTO
	CONTROLES
	RISCO FINAL

	1. Fluxo de caixa e liquidez insuficientes dos planos de benefícios.
	Moderada
	Alto
	Supervisão Permanente, Monitoramento contábil, atuarial e de investimentos
	Moderado

	2. Risco de liquidez em razão de problemas financeiros dos patrocinadores (default de contribuições) .
	Moderada
	Alto
	Supervisão Permanente, Monitoramento contábil, atuarial e de investimentos
	Moderado

	3. Processos de investimentos e desinvestimentos em desacordo com a legislação. Falhas nos processos de avaliação ou aprovação de investimentos. 
	Moderada
	Alto
	Supervisão Permanente, monitoramento contábil, atuarial e de investimentos
	Moderado

	4. Resultados negativos (déficits) .
	Alta
	Alta
	Monitoramento contábil, atuarial e de investimentos
	Alta

	5. Falhas no processo decisório e funcionamento dos órgãos estatutários. 
	Alta
	Alta
	Supervisão Permanente, Monitoramento contábil, atuarial e de investimentos
	Alta

	6. Falhas de sistemas e fluxos internos de informação na EFPC. 
	Moderada
	Baixo
	Supervisão Permanente, Monitoramento contábil, atuarial e de investimentos
	Baixo

	7. Desenquadramento passivo
	Moderada
	Baixo
	Monitoramento contábil, atuarial e de investimentos
	Baixo

	8. Falhas ou falta de transparência na comunicação com participantes
	Moderada
	Moderada
	Supervisão Permanente e canais de comunicação com participantes
	Moderada

	9. Risco de equacionamentos em valores elevados. 
	Moderada
	Alto
	Monitoramento contábil, atuarial e de investimentos
	Moderado

Fonte: Anexo II à SEI 0284510.
37. Os riscos econômicos e financeiros, para os planos de previdência complementar fechados, estão relacionados nos itens 1, 2, 4 e 9, da Tabela 4. Tais riscos atingiram o ponto mais alto em março de 2020, com a queda generalizada do mercado de valores mobiliários, diante das incertezas quanto à duração e aos efeitos econômicos da pandemia de Covid-19. Nos meses seguintes, conforme a situação ficava mais previsível, houve substancial recuperação daquele mercado.
38. Em relação aos planos de previdência complementar fechados, os resultados apurados na conta investimentos indicam que nos meses de abril e maio de 2020 ocorreu uma pequena melhora (aumento de 3,05% na conta investimentos das 274 EFPC, de R$ 873,7 bilhões em março para R$ 900,4 bilhões em maio) , embora o resultado acumulado de janeiro a maio de 2020 ainda permaneça negativo (-4,83%) .
39. Cabe ressaltar que os planos de previdência das EFPC têm meta atuarial de aproximadamente 5,00% ao ano, acima do índice de correção dos benefícios, o que representa, sem considerar a inflação do período, uma meta atuarial não atingida de aproximadamente 2,08% em cinco meses, totalizando uma defasagem de aproximadamente -7,01% (-4,83% x -2,08%) .
3. Recursos financeiros planejados e aplicados
40. As Entidades Fechadas de Previdência Complementar (EFPC) não contam com despesas orçamentárias, gastos tributários, outras medidas tributárias ou com fontes de recursos usuais da Administração Pública. Sua vinculação com o erário se dá pelo montante aportado pelos patrocinadores dos fundos de pensão, visto que os recursos possuem caráter público, conforme exarado no Acórdão 3133/2012-TCU-Plenário.
41. Ademais, o presente acompanhamento também incluiu em seu escopo EFPC integralmente privadas, visto a possibilidade de atuação de segunda ordem por intermédio da Superintendência Nacional de Previdência Complementar (Previc) . Não obstante tal fato, agregando-se os aportes realizados pelos patrocinadores e pelos participantes dos planos de previdência privada, bem como o conjunto dos ativos detidos pelas EFPC, chega-se a montante próximo de R$ 1.000.000.000.00 (um trilhão de reais) conforme tabela a seguir, desvelando imperiosa a atuação do controle externo nessa temática.
Quadro 5 - Total de ativos dos planos fechados de previdência complementar em dez/2019
	Patrocínio predominante
	Quant. EFPC
	Total (R$) 
	%

	Público Federal
	36
	520.642.169.696,76
	52,35%

	Público Estadual
	49
	88.579.623.644,72
	8,91%

	Público Municipal
	3
	723.534.676,30
	0,07%

	Privado
	177
	374.690.586.113,70
	37,68%

	Instituidores
	21
	9.827.802.575,24
	0,99%

	Total
	286
	994.463.716.706,72
	100,00%

Fonte: Base de dados Previc (INFGER) 
4. Riscos e indicadores de riscos dos planos de benefícios administrados pelas Entidades Fechadas de Previdência Complementar
42. Em decorrência da pandemia de Covid-19, o cenário macroeconômico brasileiro, bem como o mundial, sofreu fortes consequências negativas econômico-financeiras em decorrência da paralisação temporária da atividade econômica, da dificuldade de locomoção em áreas afetadas pela doença e pelas incertezas que acometem os negócios afetados pela Covid-19.
43. Dado tal cenário de incertezas, nos itens a seguir serão analisados três dos principais riscos ao sistema fechado de previdência complementar, quais sejam: a) Resultados negativos (déficits) ; b)  Equacionamentos em valores elevados e; c) Insolvência de patrocinadores.
4.1 Risco de resultados negativos (déficits) 
44. Um dos indicadores que podem ser utilizados para medir o impacto da crise ocasionada pela Covid-19 nos resultados dos planos fechados de previdência complementar é a evolução dos montantes de déficits e superávits. Tal evolução apresentava resultado líquido positivo de R$ 400 milhões em dezembro de 2019 e passou a apresentar resultado líquido negativo de R$ 35,8 bilhões em maio de 2020 (déficit de R$ 53,0 bilhões - superávit de R$ 17,2 bilhões) , conforme demonstrado no gráfico a seguir:
Figura 3 - Evolução de déficits e superávits
Fonte: Relatório de Estabilidade da Previdência Complementar (julho de 2020) .
45. Consta no Relatório de Estabilidade da Previdência Complementar (julho de 2020) , elaborado pela Previc, que desde 2015 havia uma 'trajetória crescente de superávits e decrescente de déficits'. Porém, com a eclosão da crise em março de 2020, o montante de déficits aumentou abruptamente para R$ 69 bilhões (março de 2020) .
46. Cabe registrar que a redução do déficit a partir de 2015 não ocorreu apenas pela obtenção de rentabilidade nos investimentos, mas também mediante o equacionamento de déficits por participantes e patrocinadores.
47. Neste ponto, o montante de déficit equacionado por patrocinadores em dezembro de 2015 (conta 2311030201) era de aproximadamente R$ 16,5 bilhões, ao passo que em dezembro de 2019 o montante de déficit equacionado por patrocinadores passou para R$ 41,8 bilhões (aumento de R$ 25,3 bilhões) .
48. Tal situação, aliada ao fato de que a atividade econômica se encontra reprimida, coloca em evidência a possibilidade de que novos equacionamentos, caso necessários, se darão em um ambiente mais desafiador/hostil do que aquele enfrentado quando da última crise financeira, ocorrida nos exercícios de 2015 e 2016.
49. Por outro lado, após o montante de déficit atingir R$ 69 bilhões em março de 2020, iniciou-se uma nova e rápida trajetória decrescente, para R$ 64 bilhões em abril e R$ 53 bilhões em maio. Essa trajetória decrescente é explicada pela recuperação de valor nos ativos de renda variável.
50. Nesse sentido, o Ibovespa, principal índice da bolsa de valores de São Paulo, apresentou a seguinte evolução no exercício de 2020:
Quadro 6 - Evolução do Ibovespa
	Data
	Índice (fechamento) 
	Variação mensal
	Variação acumulada

	30/12/2019
	115.645
	-
	-

	31/01/2020
	113.761
	-1,63%
	-1,63%

	28/02/2020
	104.172
	-8,43%
	-9,92%

	31/03/2020
	73.020
	-29,90%
	-36,86%

	30/04/2020
	80.506
	10,25%
	-30,39%

	29/05/2020
	87.403
	8,57%
	-24,42%

	30/06/2020
	95.056
	8,76%
	-17,80%

	31/07/2020
	102.912
	8,26%
	-11,01%

Fonte: http://www.b3.com.br
51. Os gráficos 1 e 2 e as tabelas 1, 2 e 3 utilizam informações contábeis, disponíveis até maio de 2020, no entanto as informações acerca da variação do Ibovespa em junho e julho de 2020 indicam uma continuidade da recuperação dos investimentos das EFPC em renda variável.
52. Embora a elevada volatilidade do mercado torne incerta qualquer estimativa para os resultados em 2020, a atual recuperação de valor dos ativos de renda variável vem reduzindo de forma consistente o risco de resultados negativos nos planos de benefícios administrados pelas EFPC.
4.2. Risco de equacionamentos em valores elevados
53. A adoção de planos de equacionamento deverá ocorrer em situações que evidenciem riscos à solvência dos planos de benefícios. Observadas as informações constantes em estudo específico da situação econômico-financeira e atuarial acerca das causas do déficit técnico, deverá ser elaborado e aprovado o plano de equacionamento de déficit até o final do exercício subsequente, se o déficit for superior ao limite calculado pela seguinte fórmula:
Limite de Déficit Técnico Acumulado = 1% x (duração do passivo - 4) x Provisão Matemática
54. O gráfico a seguir consta no Relatório de Estabilidade da Previdência Complementar (julho de 2020) . Elaborado pela Previc, ele demonstra o percentual de planos de previdência das EFPC por índice de solvência e por exercício. A primeira conclusão é de que a solvência dos planos de previdência foi fortemente impactada pela crise ocasionada pela doença Covid-19, em março de 2020.
Figura 4 - Percentual de planos por índice de solvência
Fonte: Relatório de Estabilidade da Previdência Complementar (julho de 2020) .
55. Assim, em dezembro de 2019, 74,0% dos planos das EFPC apresentavam índice de solvência igual ou superior de 1,00, ou seja, os recursos eram suficientes para cobrir as despesas previstas no plano. Em março de 2020 apenas 41,0% dos planos possuíam índice de solvência igual ou superior a 1,00.
56. A segunda conclusão, quando se comparam os dois últimos gráficos (gráficos 3 e 4) , é de que em 2015 e 2016 o déficit era elevado (R$ 76 bilhões e R$ 72 bilhões) , porém concentrado em poucos planos (29,0% dos planos possuíam índice de solvência abaixo de 1,00 em dezembro de 2016) , ao passo que em março de 2020 o déficit atingiu novamente valores elevados (R$ 69 bilhões) , porém, nesse caso, o déficit encontra-se distribuído pela maioria dos planos de previdência complementar (59,0% dos planos possuíam índice de solvência abaixo de 1,00 em março de 2020) .
57. Não é possível, sem saber a duração do passivo de cada plano de benefício, verificar quantos planos atualmente ultrapassam o limite de déficit técnico acumulado (a necessidade de equacionamento ocorre apenas se esse limite for ultrapassado em dezembro de 2020) . No entanto, tendo em vista que o déficit se encontra distribuído pela maioria dos planos de previdência complementar, o provável é que o valor total a ser equacionado, mantidos os resultados atuais dos investimentos, seja significativamente menor do que o valor verificado em 2015 e 2016.
58. Por fim, a Previc, visando dentre outros objetivos captar a percepção das EFPC acerca do Equilíbrio Técnico - Solvência, encaminhou alguns questionamentos para todas as EFPC, e obteve as seguintes respostas:
Figura 5 - Respostas das EFPC acerca de Equilíbrio Técnico - Solvência
Fonte: Previc - Resultados Formulário Covid-19
59. Conforme consta na Figura 1, aproximadamente 25,4% das EFPC que responderam à pesquisa (66 de 260) têm a percepção de que o resultado agregado para o exercício de 2020 será de déficit. Além disso, 13,1% (34 de 260) entendem que haverá déficit com necessidade de equacionamento.
60. Não obstante a isso, os investimentos em renda variável têm apresentado rápida recuperação, de forma que em maio de 2020 aproximadamente 63,1% dos planos de previdência já apresentavam índice de solvência igual ou superior a 1,00 (peça 82) , o que indica uma significativa recuperação quando comparado ao percentual de 41,0% em março de 2020.
61. Tais indicadores reforçam a conclusão de que, mantidas a situação atual ou a tendência de recuperação dos investimentos, os equacionamentos não ocorrerão em valores elevados, mas possivelmente distribuídos entre vários planos de benefícios.
4.3. Risco de insolvência do patrocinador.
62. Em razão da pandemia de Covid-19, a atividade econômica nacional sofreu impactos negativos intensos, colocando em risco a sobrevivência de empreendimentos e a subsistência de trabalhadores e empregadores.
63. O risco de insolvência do patrocinador reside no fato de que algumas dessas empresas podem ter dificuldades financeiras em decorrência dos efeitos econômicos da crise ocasionada pela Covid-19. Tais dificuldades financeiras podem levar, no limite, à retirada de patrocínio e à extinção de planos de benefícios.
64. A Previc, visando dentre outros objetivos mensurar tal risco, encaminhou alguns questionamentos para todas as EFPC, demandando-as acerca de problemas financeiros e de possível retirada de patrocínio, obtendo-se a seguinte resposta:
Figura 6 - Respostas das EFPC acerca de possíveis
dificuldades financeiras próprias ou do patrocinador
Fonte: Previc - Resultados Formulário Covid-19
65. Aproximadamente 8,8% das EFPC (23 de 260) relataram que detectaram problemas financeiros no patrocinador, e aproximadamente 4,2% das EFPC (11 de 260) informaram que existe demanda para retirada de patrocínio.
66. Embora esses quantitativos não sejam elevados, eventual retirada de aportes por parte do patrocinador possui forte tendência de colocar em risco a existência dos planos de benefícios dos fundos de pensão. As patrocinadoras de EFPC geralmente são empresas de grande porte, com atuação em diversos setores produtivos. Dessa forma, uma crise sistêmica possui grandes chances de ameaçar a viabilidade econômico-financeira dos empreendimentos.
5. Medidas e/ou alterações normativas necessárias para mitigar os riscos de liquidez e solvência nos planos de benefícios das EFPC.
67. Conforme proposto na primeira instrução do presente processo e acolhido pelo Ministro Relator Bruno Dantas, realizou-se a oitiva da Previc no fito de obter manifestação quanto ao seguinte questionamento (peça 24, p. 2) :
'16.1.1. medidas e/ou alterações normativas necessárias para mitigar os riscos de insuficiência de caixa e liquidez no curto prazo e/ou de solvência no médio/longo prazo nas Entidades Fechadas de Previdência Complementar;'
68. A resposta da Previc ao item 16.1.1 da oitiva será analisada no tópico seguinte desta instrução.
5.1 Resposta da Previc - Nota Conjunta 7/2020/PREVIC
69. Em resposta ao item 16.1.1 da Oitiva (peça 43) , cujo teor versava sobre medidas e/ou alterações normativas necessárias para mitigar os riscos de liquidez e solvência nos planos de benefícios das EFPC, a Previc, por meio da Diretoria de Orientação Técnica e Normas (DINOR) , apresentou os seguintes esclarecimentos (peça 43, p. 1-2) :
'Quando da deflagração da pandemia e tendo como principal preocupação a liquidez das entidades e a capacidade de honrar os pagamentos dos compromissos dos planos, a Previc proativamente solicitou informações de 35 EFPC, as quais representam cerca de 70% do patrimônio do sistema. Os indicadores de liquidez indicaram que a grande maioria das entidades não enfrenta problemas de liquidez pelos próximos 18 meses, também foram analisados os casos de planos que possuem contribuições extraordinárias em curso e contatou-se que a maioria não depende dessas contribuições para o pagamento de benefícios.'
70. A Previc também informou que, num primeiro momento, não verificou necessidade de alteração normativa, entretanto, algumas medidas regulatórias (facultar a suspensão temporária de contribuições normais e extraordinárias nos planos CD e CV, facultar a possibilidade de resgate parcial nos planos CD e CV, permitir o saque para ex-participante, entre outras) seriam discutidas no âmbito da autarquia e do CNPC, a fim de mitigar os efeitos da crise da Covid-19, mas sem prejudicar a liquidez e solvência da previdência complementar fechada.
71. Segundo a Previc, referidas medidas ou alterações normativas, ainda não aprovadas, teriam como objetivo contemporizar o equilíbrio entre o alívio financeiro aos patrocinadores e participantes e a proteção da poupança previdenciária e da solidez financeira e atuarial das entidades; além disso teriam como requisitos em sua implementação o caráter temporário e facultativo e seriam dependentes da liquidez de cada plano.
Análise:
72. A Previc esclarece que por ocasião do início da pandemia solicitou informações sobre liquidez e outros temas a 35 EFPC, as quais representam cerca de 70% do patrimônio do sistema. As respostas das EFPC foram selecionadas e analisadas (amostra de 22 das 35 respostas) no primeiro relatório do presente processo de acompanhamento (peça 21, item 2.1) , o resultado agregado dessa amostra foi o seguinte:
Quadro 7 - Necessidade de liquidez das EFPC
	3) LIQUIDEZ

	3.1) Necessidade de liquidez: capacidade de pagamento de benefícios (quantos meses) 
	até 6 meses
	7 a 12 meses
	13 meses + ou sem necessidade

		18 %
	18%
	64%

	3.2) Necessidade de realização de ativos e; 3.3) Fluxo de caixa: contribuições, pagamentos de benefícios e retorno dos ativos
	Cogita a realização de ativos no curto prazo

		9%

	3.4) Plano de contingência para liquidez
	Adotou medidas ou cogita a adoção no cenário de falta de liquidez
	Não vislumbrou necessidade ou já mitigou o risco

		18%
	82%

73. Constata-se que aproximadamente 36,0% das 22 EFPC selecionadas na amostra informaram ter necessidade de liquidez no prazo de até 12 meses.
74. Após essa primeira pesquisa, realizada em abril de 2020, a Previc encaminhou pesquisa semelhante a todas as EFPC, em maio/junho de 2020, no que tange à liquidez, obtendo as seguintes respostas:
Figura 7 - Respostas das EFPC acerca de liquidez
Fonte: Previc - Resultados Formulário Covid-19
75. Aproximadamente 19,2% das 260 EFPC que responderam à pesquisa informaram que há necessidade de desinvestimento para pagamento de benefícios.
76. Embora esses percentuais obtidos na primeira e segunda pesquisas pareçam elevados, não há pesquisas anteriores ao início da pandemia de Covid-19 para determinar se houve agravamento da situação existente.
77. Cabe ponderar que a crise ocasionada pela Covid-19 não alterou o cronograma de pagamento dos benefícios dos planos das EFPC, ou seja, a pandemia afetou de forma negativa o valor dos investimentos, principalmente em renda variável, o que produz impactos sobre a solvência dos planos, no entanto, a pandemia não ocasionou corrida dos participantes aos fundos de previdência para retirar os valores já aportados (a legislação não permite) .
78. Ainda que algum fundo de previdência não estivesse devidamente posicionado em relação à liquidez para cumprir com suas obrigações de curto prazo, a venda de títulos públicos constantes na carteira de investimento de praticamente todos os fundos de previdência poderia sanar, possivelmente com uma pequena perda no valor do investimento, eventuais problemas de liquidez.
79. Considerando que as respostas às pesquisas não permitem verificar se houve agravamento da situação em decorrência da Covid-19, o melhor indicador para analisar os efeitos da crise sobre a liquidez dos planos de benefícios é o Índice de Liquidez Restrita (ILR) , apurado de forma periódica pela Previc.
80. O ILR considera somente os fluxos financeiros advindos de títulos de renda fixa no prazo de cinco anos (fluxos de cupons, resgate do valor principal) , além das LFT (corrigidas pela Selic) com qualquer vencimento, em relação às obrigações projetadas com pagamentos de benefícios a participantes em igual período.
81. Nesse sentido, foi solicitado à Previc, entre outros, o ILR dos planos de benefícios, em dezembro de 2019 e maio de 2020 (item 'e' do Ofício de Requisição 2-79/2020) . A partir da resposta encaminhada, verificou-se que, em dezembro de 2019, aproximadamente 87,6% dos planos com índices disponíveis na planilha encaminhada pela previc possuíam ILR maior ou igual a 1,00. Esse percentual passou para 84,4% dos planos em maio de 2020 (peça 82) .
82. Por outro lado, os planos com ILR menor que 1,00 passaram de 12,4% em dezembro de 2019 para 15,6% em maio de 2020. O ILR menor que 1,00 indica a necessidade de realização de ativos antes do vencimento, o que expõe o plano a maior risco de mercado, na medida em que pode ser necessário realizar tal venda em condições adversas.
83. Quanto às medidas em discussão no âmbito da Previc e do CNPC, no sentido de facultar a suspensão temporária de contribuições normais e extraordinárias nos planos CD e CV, facultar a possibilidade de resgate parcial nos planos CD e CV, permitir o saque para ex-participante, dentre outras, a Previc menciona que tais medidas, caso venham a ser implementadas, seriam temporárias, facultativas e dependeriam da liquidez cada plano. Cabe ressaltar que os requisitos mínimos de liquidez dos planos não foram informados, de onde se depreende que ainda estão sendo discutidos.
6. Estratégias de fiscalização das medidas e riscos das EFPC que não pertençam ao grupo das ESI ou não estejam sob acompanhamento especial.
84. Conforme proposto na primeira instrução do presente processo e acolhido pelo Ministro Relator Bruno Dantas, realizou-se a oitiva da Previc no fito de obter manifestação quanto ao seguinte questionamento (peça 24, p. 2) :
'16.1.3. estratégias de fiscalização das medidas e riscos das Entidades Fechadas de Previdência Complementar que não pertençam ao grupo das dezessete principais entidades do sistema (ESI) ou não estejam sob acompanhamento especial em face dos impactos ocasionados pela Covid-19;'
85. A resposta da Previc ao item 16.1.3 da oitiva será analisada no tópico seguinte desta instrução.
6.1 Resposta da Previc - Nota Conjunta 4/2020/PREVIC
86. Em resposta ao item 16.1.3 da Oitiva, cujo teor versava sobre estratégias de fiscalização das entidades não incluídas no grupo de entidades sistemicamente importantes e que não estejam em acompanhamento especial, a Previc, por meio da Diretoria de Fiscalização e Monitoramento (DIFIS) , apresentou os seguintes esclarecimentos (peça 42, p. 2-3) :
'5. Quanto ao item 16.1.3, de forma específica, no que concerne aos impactos ocasionados pela Covid-19, informamos que foi realizada consulta a todas as EFPC do sistema, com questionamentos no mesmo sentido dos enviados às EFPC classificadas como ESI, permitindo uma visualização mais abrangente do sistema e o desenvolvimento de trabalhos específicos de supervisão. O resultado da consulta realizada segue anexo.
 (...) 
9. Além disso, todas as entidades são monitoradas por meio de indicadores econômico-financeiros, de risco e de compliance (limites) com base nas informações atuariais, contábeis e de investimentos envidas pelas entidades.'
87. A Previc também ressalta que há grupo de trabalho em andamento para aprimoramento dos indicadores e para avaliação dos riscos e controles das EFPC. O objetivo do grupo seria sistematizar a avaliação, elaborar diagnóstico com pontos fortes e fracos (vulnerabilidades) , bem como atribuir nota à EFPC em cada ciclo de supervisão com base em critérios uniformes.
Análise:
88. A Previc esclarece que, em relação aos impactos ocasionados pela Covid-19, foi realizada consulta a todas as EFPC (peça 78) , com questionamentos no mesmo sentido dos enviados às EFPC classificadas como ESI. Os questionamentos tinham como objetivo avaliação das medidas adotadas e dos riscos do sistema, nos aspectos vinculados à governança, investimentos, liquidez, solvência, previdência e administrativo.
89. As consultas foram realizadas em maio/junho e tinham como base a data de 30/4/2020. Foram obtidas e consolidadas as respostas de 260 EFPC (peça 79) .
90. A Previc também informa que todas as entidades são monitoradas por meio de indicadores econômico-financeiros, de risco e de compliance (limites) com base nas informações atuariais, contábeis e de investimentos enviadas pelas entidades.
91. Constata-se, portanto, que a Previc atuou no sentido de obter informações acerca das medidas adotadas e identificação de riscos em relação às EFPC que não pertençam ao grupo das ESI ou não estejam sob acompanhamento especial, o que permite uma visualização abrangente do sistema e o desenvolvimento de trabalhos específicos de supervisão.
7. Compartilhamento de sistemas e bases de dados sobre ativos e investimentos das EFPC
92. Conforme proposto na instrução de medidas preliminares do presente processo e acolhido pelo Ministro Relator Bruno Dantas, realizou-se a oitiva da Previc, do BCB, da CVM, da Susep e do Ministério da Economia com o fito de verificar a possibilidade de compartilhamento e permissão de acesso a sistemas e bases de dados que contivessem informações sobre operações de investimentos à área de monitoramento da Previc (peça 24, p. 2-3) .
'16.1.2. sistemas e bases de dados considerados necessários para obter informações tempestivas sobre investimentos das Entidades Fechadas de Previdência Complementar, bem como os detentores de tais informações, com vistas a realizar eficientemente seu trabalho de monitoramento;
16.2. promover, nos termos do art. 250, V, do Regimento Interno/TCU, a oitiva do Banco Central do Brasil, da Comissão de Valores Mobiliários e da Superintendência de Seguros Privados, a fim de que tais órgãos/entidades se manifestem, no prazo de 15 dias, quanto a possibilidade de compartilhamento e permissão de acesso a seus sistemas e bases de dados que contenham informações sobre operações de investimentos à área de monitoramento da Superintendência Nacional de Previdência Complementar;
16.3. promover, nos termos do art. 250, V, do Regimento Interno/TCU, a oitiva do Ministério da Economia, para, no prazo de 15 dias, manifestar-se quanto a possibilidade de compartilhamento e permissão de acesso a sistemas e informações entre órgãos e entidades a ele vinculados (Banco Central do Brasil, Comissão de Valores Mobiliários, Superintendência de Seguros Privados e Superintendência Nacional de Previdência Complementar) ;'
93. Dessa forma, o conteúdo de cada resposta será analisado nos tópicos seguintes desta instrução.
7.1 Resposta da Previc - Nota Conjunta 4/2020/PREVIC
94. Em resposta ao item 16.1.2 da Oitiva, cujo teor versava sobre os sistemas e bases de dados necessários para a obtenção de informações tempestivas sobre investimentos das EFPC e sobre os detentores de tais informações, a Diretoria de Fiscalização e Monitoramento da Previc (DIFIS) destacou dois pontos que propiciariam diferença significativa em termos de tempestividade e eficácia na forma da Previc realizar suas atividades de monitoramento e fiscalização (peça 42, p. 1-2) :
'a) Compartilhamento das informações existentes nos sistemas e nas bases de dados administradas pelo BCB, da forma mais tempestiva possível, com vistas ao acesso às informações sobre operações com ativos financeiros registradas e liquidadas em centrais de registro e liquidação (B3 e demais) que tenham como contraparte EFPC ou plano de benefício de previdência complementar fechada, de forma direta ou indireta (carteira própria ou terceirizada) , por meio de fundos de investimentos, possibilitando a abertura das carteiras de tais fundos nos seus diversos níveis de investimento ('árvore de fundos') , cruzamentos de informações para identificar situações de risco e indicativos de eventuais irregularidades nas aplicações. Compartilhamento das informações do Sistema Central de Risco de Crédito (SCR) , com vistas ao monitoramento e fiscalização das operações com características de crédito realizadas pelas EFPC (debêntures, outros títulos de crédito, operações com participantes) .
b) Melhoria no provimento de serviços de tecnologia da informação (TI) junto à Previc, tanto pelo fortalecimento da equipe interna da Previc, mediante o incremento de recursos humanos com expertise em TI, quanto pela obtenção de serviços terceirizados, que venham a ser disponibilizados por outros órgãos públicos e/ou contratados junto ao mercado, de forma que seja possível o desenvolvimento de eventuais soluções de TI (sistemas e ferramentas) , a otimização do tratamento necessário às bases de dados, e a realização dos cruzamentos dos dados disponíveis de forma tempestiva.'
7.2 Resposta do Ministério da Economia - Ofício SEI 154226/2020/ME
95. Atendendo à diligência encaminhada por esta Corte de Contas, o Ministério da Economia afirmou que mobilizou o Banco Central do Brasil, a Comissão de Valores Mobiliários, a Superintendência de Seguros Privados e a própria Superintendência Nacional de Previdência Complementar para tratar do compartilhamento de dados que possibilitem o exercício da ação fiscalizadora desta última junto às EFPC (peças 53-56) .
96. Ademais, o Ministério encaminhou manifestação do BCB (Petição 2953/2020-BCB/PFBC SEI 8869481) , convênio entre o BCB e a Previc (SEI 8869675) e resposta da Susep (Ofício Eletrônico 4/2020/AUDIT/SUSEP SEI 8875248) .
97. Considerando que tais documentos também foram encaminhados individualmente pelas citadas entidades, analisar-se-á dentro da resposta enviada por cada uma delas nos itens seguintes desta instrução.
7.3 Resposta da Susep - Ofício Eletrônico 4/2020/AUDIT/SUSEP
98. Conforme informações prestadas pela Coordenação de Monitoramento de Ativos Financeiros e Macroprudencial - COMAP, a atuação da Susep é restrita a Sociedades Seguradoras, EAPCs, Sociedades de Capitalização, Resseguradores e Fundos de Investimento Especialmente Constituídos (nos quais as empresas sejam as únicas cotistas, na forma da Resolução-CMN 4.444/2015) . Sendo assim, não constariam das respectivas bases de dados informações acerca de investimentos realizados por EFPC, motivo pelo qual a Susep não poderia contribuir com a demanda suscitada pelo TCU (peça 56, p. 1) .
99. No tocante à oitiva que esta Corte de Contas encaminhou ao Ministério da Economia, a Susep entendeu pertinente que, além do levantamento de informações sobre investimentos relacionados à área de monitoramento da Previc, a avaliação quanto ao eventual compartilhamento de informações relacionadas ao Sistema Financeiro Nacional (SFN) entre os órgãos supervisores, a Coordenação-Geral de Monitoramento Prudencial alega que, pelo desconhecimento em maior profundidade das atividades realizadas por esses órgãos, não possui condições de avaliar se existiriam informações nas bases da autarquia que pudessem ser de interesse dos órgãos do SFN (peça 56, p. 1) .
7.4 Resposta da CVM - Ofício 51/2020/SVM-SIN
100. Em resposta, a CVM afirmou que existe a possibilidade de compartilhamento, permissão de acesso e troca de informações sobre operações de investimentos à área de monitoramento da Previc, nos termos do Acordo de Cooperação Técnica assinado por ambas as entidades em 13/3/2018, cuja cláusula 1.1 estipula seu objeto como sendo 'o intercâmbio de informações entre os signatários com vistas ao pleno cumprimento das suas competências legais', dentre outras cláusulas de semelhante natureza e escopo (peça 96, p. 1) .
101. Ademais, também é previsto em tal acordo 'o intercâmbio e fornecimento recíproco de informações entre a Previc e a CVM, inclusive aquelas relativas as atividades desempenhadas no mercado de capitais', e em especial, 'para as operações realizadas nas bolsas de mercadorias e de futuros e no mercado de balcão organizado, bem como a administração de carteiras e a custódia de valores mobiliários, desde que, de alguma forma, estejam envolvidos interesses de EFPC' (peça 96, p. 1) .
102. Dessa forma, considerando que informações sobre fundos de investimento são regulados pela CVM e que tal informação é relevante à Previc quando envolvidas EFPC, assinalou-se que as informações disponíveis nas bases de dados da CVM são, em regra geral, encaminhadas pelos administradores de fundos de investimento para a Previc com base em regime informacional estabelecido pela sua regulação. Sendo assim, administradores de fundos de investimento regulados pela Instrução-CVM 555, por exemplo, possuem 90 dias para encaminhar as demonstrações contábeis anuais do fundo depois de encerrado o exercício a que se referem. Dessa forma, eventual documentação relativa a um fundo estaria disponível à Previc apenas após o envio por parte desses administradores de fundos (peça 96, p. 2) .
103. Por derradeiro, destacou-se que também são realizadas reuniões periódicas entre os corpos técnicos da CVM e da Previc para discussão dos riscos emergentes nos segmentos de atuação e interesse comum, propostas de tratamento, estabelecimento de novas rotinas de troca de informação ou a descontinuação de outras que se mostrem desnecessárias. Assim, a troca de informações ocorre por meio eletrônico ou, eventualmente, por meio de sistemáticas adaptadas para a disponibilização de grandes massas de dados, em geral por meio do Portal de Dados Abertos da CVM, sem prejuízo de outros meios (peça 96, p. 2) .
7.5 Resposta do BCB - Petição 2953/2020-BCB/PGBC
104. Destacou-se na resposta do BCB a necessidade da Previc de informações dos investimentos realizados pelas EFPC em periodicidade menor que a atual, cujo interstício é de 45 dias, entre a efetuação da operação e o conhecimento pela equipe de monitoramento da autarquia, bem como entendeu-se que existe carência de informações relativas às carteiras de fundos de investimentos (FIP, FIDC, FII) dos diversos níveis de fundos de investimento quando existentes, além de informações acerca dos gestores de fundos de investimentos e precificação dos ativos financeiros, inclusive das respectivas cotas. Em razão disso, a Previc propôs que os demais supervisores do SFN concedessem acesso a suas bases de dados e sistemas à área de monitoramento daquela autarquia (peça 51, p. 2) .
105. Com vistas a identificar precisamente as bases de dados que a Previc teria interesse, o BCB solicitou mais informações à autarquia, a qual elencou os seguintes dados (peça 51, p. 3) :
'Compartilhamento das informações existentes nos sistemas e nas bases de dados administrados pelo Banco Central do Brasil (BCB) , da forma mais tempestiva possível, com vistas ao acesso às informações sobre operações com ativos financeiros registradas e liquidadas em centrais de registro e liquidação (B3 e demais) que tenham como contraparte EFPC ou plano de benefício de previdência complementar fechada, de forma direta ou indireta (carteira própria ou terceirizada, respectivamente) , por meio de fundos de investimentos, possibilitando a abertura das carteiras de tais fundos nos seus diversos níveis de investimentos ('árvore de fundos') , cruzamentos de informações para identificar situações de risco e indicativos de eventuais irregularidades nas aplicações. Em adição, o compartilhamento das informações do Sistema Central de Risco de Crédito (SCR) , com vistas ao monitoramento e fiscalização das operações com características de crédito realizadas pelas EFPC (debêntures, outros títulos de crédito, operações com participantes) . O acesso aos sistemas, bases de dados e respectivos relatórios desenvolvidos, com a possibilidade de customização para os investimentos realizados pelas EFPC.'
106. No tocante aos dados efetivamente disponíveis no BCB, o seu Departamento de Monitoramento do Sistema Financeiro (Desig) entendeu que deveriam ser compartilhadas as posições ativas depositadas ou registradas nos depositários centrais e entidades registradoras em que o titular é entidade supervisionada pela Previc, quando o titular for fundo de investimento na qual uma entidade supervisionada pela Previc é detentora de cotas ou quando for fundo investido pelos fundos em que uma entidade supervisionada pela Previc é detentora de cotas. De forma não exaustiva, as informações compreenderiam (peça 51, p. 3) :
a) Dados sobre a Posição - data de referência, identificação do detentor, tipo de posição (livre, dada em garantia, a recomprar etc.) , quantidade, identificação do ativo, valor unitário.
b) Dados sobre o Ativo - data de emissão, condições de remuneração, emissor, data de vencimento, demais informações que descrevem o ativo.
c) Dados sobre Negociação - data da negociação, tipo de operação (compra, venda, etc) , identificação da contraparte, identificação do ativo, quantidade, valor unitário.
107. Ademais, a Desig também asseverou o seguinte (peça 51, p. 4-5) :
'9. Os dados dos depositários centrais e entidades registradoras estão armazenados no Teradata - banco de dados DWSMMPRO e são utilizados no Sistema de Monitoramento de Mercado - SMM, à exceção das informações de origem no Sistema Selic que são de curadoria do Demab.
10. Adicionalmente, em 18/6/2020, recebemos relato da Previc, encaminhado por meio da PGBC, informando que são pretendidos também (i) o compartilhamento das informações existentes nos sistemas e nas bases de dados administrados pelo Banco Central do Brasil (BCB) , da forma mais tempestiva possível, com vistas ao acesso às informações de operações que tenham como contraparte EFPC ou plano de benefício de previdência complementar fechada, de forma direta ou indireta (carteira própria ou terceirizada, respectivamente) , por meio de fundos de investimentos, possibilitando a abertura das carteiras de tais fundos nos seus diversos níveis de investimentos ('árvore de fundos') ; (ii) cruzamentos de informações para identificar situações de risco e indicativos de eventuais irregularidades nas aplicações; (iii) o compartilhamento das informações do Sistema Central de Risco de Crédito (SCR) , com vistas ao monitoramento e fiscalização das operações com características de crédito realizadas pelas EFPC (debêntures, outros títulos de crédito, operações com participantes) e (iv) o acesso aos sistemas, bases de dados e respectivos relatórios desenvolvidos, com a possibilidade de customização para os investimentos realizados pelas EFPC.
11. Com relação aos itens (i) e (ii) , o Desig recebe informações que permitem que seja feita a identificação das 'árvores de fundos' (fundo investindo em fundos) e suas carteiras de investimento. Essas informações, que são mensais e se tornam públicas após 90 dias, a CVM envia ao Desig usualmente com 20 dias de defasagem. Já as informações cadastrais indicando o tipo de fundo, gestor e administrador são públicas e disponíveis no sítio da CVM na internet, bem como os dados de resgates, aplicações e valor de cota. Importante ressaltar que o Desig não tem controle sobre a qualidade dessas informações. Por outro lado, para identificar quais são os fundos investidos por EFPC, é necessário que as cotas estejam registradas. Porém, o Desig não tem conhecimento se há esse registro e qual a qualidade da informação, caso exista.
12. Quanto ao item (iii) entende-se que a Previc solicita as informações do Sistema de Informações de Crédito - SCR relativas ao risco de crédito das empresas privadas emissoras de títulos existentes nas carteiras de investimentos das EFPC que já são compartilhadas pelo Banco Central com a autarquia, quando solicitado, no âmbito de investigações de indícios de práticas irregulares ou crimes relacionados a entidades fechadas de previdência complementar, nos termos do art. 64, parágrafo único, da Lei Complementar 109, de 2001. Não obstante, depreende-se que a Previc solicita que tais informações sejam compartilhadas em bases periódicas, regulares e automatizadas para a finalidade de monitoramento, com valor preditivo, e não somente quando da investigação de situações concretas de indícios de práticas irregulares ou crimes relacionados.
13. Em relação ao item (iv) , sobre possível acesso pela Previc aos sistemas, bases de dados e respectivos relatórios desenvolvidos, informamos que não há no Desig nenhum sistema, base de dados ou relatório customizado especificamente para fundos de pensão ou que tenham sido elaborados com o propósito de considerar suas especificidades, não havendo, assim, o que ser compartilhado.'
108. Tendo em vista os esclarecimentos prestados pela Desig, a Procuradoria-Geral do Banco Central (PGBC) destacou que estariam disponíveis no BCB apenas as informações oriundas de entidades que exercem atividades de liquidação e compensação e de registro e depósito centralizado, bem como aquelas constantes no Sistema de Informações de Crédito- SCR (peça 51, p. 5) .
109. Destacou-se também que as informações mantidas em entidades que exercem atividades de liquidação e compensação e de registro e depósito centralizado (atividades cujo exercício depende de autorização do BCB e da CVM, conforme suas respectivas competências, v.g. arts. 22, inciso I, e 28, inciso I, da Lei 12.810/2013) são protegidas pelo sigilo bancário, nos termos da Lei Complementar 105/2001. Conforme o art. 1°, §1°, incisos XII e XIII desta lei, as entidades que prestam tais atividades, como a B3 S.A. - Brasil, Bolsa, Balcão e o Sistema Especial de Liquidação e de Custódia (Selic) são consideradas instituições financeiras, devendo obedecer ao dever do sigilo bancário (peça 51, p. 5) .
110. No tocante ao SCR, afirmou-se que a obtenção desses dados ocorre pelo exercício das atribuições de supervisão desempenhadas pelo BCB e que tem o dever de resguardar a confidencialidade de tais informações, nos termos do art. 2°, caput, da LC 105/2001. Destacou-se que o SCR contém dados oriundos das instituições financeiras relativos a diversas operações de crédito (ou seja, operações ativas) realizadas por aquelas entidades. Por isso, tais informações também estariam protegidas pela cláusula de sigilo bancário do art. 1º, caput, da LC 105/2001 (peça 51, p. 6) .
111. Permite-se o compartilhamento de tais informações, com a respectiva transferência do dever de confidencialidade, a entidades específicas, como a CVM, o Conselho de Controle de Atividades Financeiras (Coaf) , a Advocacia-Geral da União (AGU) e a Administração Tributária ou Fisco, além de flexibilização em caso de comunicação a autoridades competentes, como o Ministério Público, de prática de ilícitos penais ou administrativos. Dessa forma, inexistiria regra que permitisse o compartilhamento das informações revestidas de sigilo bancário com a Previc.
112. Todavia, existem duas situações em que a Previc poderia obter informações com sigilo. No primeiro caso, conforme disposto no art. 64 da LC 109/2001, a Previc, o BCB, a CVM e a Secretaria da Receita Federal, constatando a existência de práticas irregulares ou indícios de crimes em EFPC, noticiarão ao Ministério Público, enviando-lhe os documentos comprobatórios, sendo proibida a invocação de sigilo de operações como óbice à troca de informação entre tais órgãos, nem ao fornecimento de informações requisitadas pelo Ministério Público (peça 51, p. 7) . Sendo assim, o fornecimento de informações protegidas por qualquer tipo de sigilo (inclusive o bancário) dependeria da existência e relação com práticas irregulares ou indícios de crimes em EFPC (peça 51, p. 7) .
113. A segunda alternativa está disposta no art. 25, §§ 2º e 3º, da Lei Complementar 126, de 15 de janeiro de 2007, a qual assim dispõe:
'Art. 25. O órgão fiscalizador de seguros, instaurado inquérito administrativo, poderá solicitar à autoridade judiciária competente o levantamento do sigilo nas instituições financeiras de informações e documentos relativos a bens, direitos e obrigações de pessoa física ou jurídica submetida ao seu poder fiscalizador. [...]
§ 2º O órgão fiscalizador de seguros poderá firmar convênios:
I - com o Banco Central do Brasil, a CVM e outros órgãos fiscalizadores, objetivando a realização de fiscalizações conjuntas, observadas as respectivas competências; [...]
§ 3º O intercâmbio de informações entre os órgãos e entidades mencionados nos incisos I e II do § 2º deste artigo não caracteriza violação de sigilo, devendo os referidos órgãos e entidades resguardar a segurança das informações a que vierem a ter acesso.'
114. Dessa forma, a Susep pode firmar instrumento de cooperação com o BCB, a CVM e com entidades fiscalizadoras, como a Previc, com vistas à realização de fiscalizações conjuntas. Todavia, tal compartilhamento deve ficar restrito aos limites da atividade desenvolvida conjuntamente, não podendo ser invocado motivação abstrata e imprecisa (peça 51, p. 8) .
115. Destacou-se também a possibilidade de fornecimento de informações protegidas pelo sigilo bancário mediante o consentimento dos titulares do direito à privacidade, nos termos do art. 1°, §3°, inciso V da LC 105/2001. Todavia, frisou-se que além das EFPC, os vendedores, compradores ou intermediários que negociam ativos com os fundos de pensão também precisariam consentir com o fornecimento de dados à Previc. Dessa forma, acaso a Previc optasse por exigir o consentimento por parte das EFPC, ainda precisaria de autorização discricionária de todos os envolvidos nas negociações, tornando tal alternativa inócua (peça 51, p. 8) .
116. Ademais, a responsabilidade por resguardar o sigilo das informações e bases de dados geridos pelo BCB recai totalmente sobre si, visto que a LC 105/2001 não impõe o dever de resguardo do sigilo à Previc. Dessa forma, eventual responsabilidade civil, administrativa ou penal recairia impreterivelmente sobre o BCB e seus agentes (peça 51, p. 9) .
117. Mesmo com este quadro restrito de opções, o BCB e a Previc celebraram convênio, em 16 de fevereiro de 2016, com o escopo de aprimorar o intercâmbio de informações, a articulação e a coordenação de atividades comuns, conjuntas ou correlatas. Acaso os dados disponibilizados com base nesse convênio possuam sigilo bancário, estarão restritos às duas hipóteses levantadas anteriormente (art. 64 da LC 109/2001 e art. 25 da LC 126/2007) .
118. Dessa forma, o BCB entendeu que o compartilhamento amplo e irrestrito, com a Previc, do acesso a seus sistemas e bancos de dados que contêm informações protegidas por sigilo bancário, como os dados oriundos das entidades de registro e depósito centralizado, depende da edição de lei complementar que permita tal intercâmbio, como ocorre com outras entidades do Poder Executivo, nos termos da LC 105/2001.
Análise
119. Conforme a resposta da Previc, além da necessidade de melhoria no provimento dos serviços de TI mediante aumento da equipe interna, terceirização de serviços e utilização de soluções prestadas por outros órgãos da administração pública, a autarquia asseverou que as seguintes informações, detidas por outros agentes públicos, aperfeiçoariam a sua atuação (peça 51, p. 4-5) :
a) ativos financeiros registrados e liquidados em centrais de registro e liquidação (B3 e demais) que tenham como contraparte EFPC ou plano de benefício de previdência complementar fechada, de forma direta ou indireta (carteira própria ou terceirizada) , por meio de fundos de investimentos, possibilitando a abertura das carteiras de tais fundos nos seus diversos níveis de investimento ('árvore de fundos') ;
b) cruzamentos de informações para identificar situações de risco e indicativos de eventuais irregularidades nas aplicações;
c) informações do Sistema Central de Risco de Crédito (SCR) , com vistas ao monitoramento e fiscalização das operações com características de crédito realizadas pelas EFPC (debêntures, outros títulos de crédito, operações com participantes) ;
d) acesso aos sistemas, bases de dados e respectivos relatórios desenvolvidos, com a possibilidade de customização para os investimentos realizados pelas EFPC.
120. Nos termos da resposta exarada pela CVM, já ocorre compartilhamento de informações sobre fundos de investimento que envolvam fundos de pensão, nos termos do acordo de cooperação técnica firmada entre esse e a Previc em 13/3/2018. Todavia, as informações podem estar disponíveis, como no caso de investimentos regulados pela Instrução-CVM 555, após os administradores dos fundos de investimento disponibilizarem tais dados, situação essa que pode ocorrer em até 90 dias do encerramento do exercício a que se referem.
121. Dessa forma, não obstante os indicativos de intercâmbio de informações sem maiores dificuldades entre a Previc e a CVM, existe, em regra, considerável defasagem temporal na recepção dessas informações por parte dessa. Consequentemente, torna-se inviável o fornecimento de informações mais tempestivas à Previc.
122. Por sua vez, em sua resposta acerca das informações que poderiam servir para Previc, o BCB asseverou que deveriam ser compartilhadas as posições ativas depositadas ou registradas nos depositários centrais e entidades registradoras onde o titular é entidade supervisionada pela Previc, quando o titular for fundo de investimento onde uma entidade supervisionada pela Previc é detentora de cotas ou quando for fundo investido pelos fundos onde uma entidade supervisionada pela Previc é detentora de cotas. De forma não exaustiva, as informações compreenderiam dados sobre a posição, sobre o ativo e sobre a negociação (peça 51, p. 3) .
123. O BCB menciona ainda a Lei 12.154/2009, a qual criou a Previc e dispõe no art. 2º, parágrafos 1º e 2º, que:
'Art. 2º Compete à Previc:
 (...) 
§ 1º O Banco Central do Brasil, a Comissão de Valores Mobiliários e os órgãos de fiscalização da previdência complementar manterão permanente intercâmbio de informações e disponibilidade de base de dados, de forma a garantir a supervisão contínua das operações realizadas no âmbito da competência de cada órgão.
§ 2º O sigilo de operações não poderá ser invocado como óbice ao fornecimento de informações, inclusive de forma contínua e sistematizada, pelos entes integrantes do sistema de registro e liquidação financeira de ativos autorizados pelo Banco Central do Brasil ou pela Comissão de Valores Mobiliários, sobre ativos mantidos em conta de depósito em instituição ou entidade autorizada à prestação desse serviço.'
124. Com relação aos itens a) e b) , o BCB destacou que as informações necessárias para a identificação das árvores de fundos (fundos investindo em fundos) e suas carteiras de investimento são encaminhadas pela CVM ao Desig/BCB com defasagem usual de 20 dias. Por sua vez, informações cadastrais indicando o tipo de fundo, gestor e administrador estão disponíveis no sítio da CVM na internet, bem como dados de resgates, aplicações e valor de cota. Ademais, a Desig destacou que não tinha conhecimento da existência de registro dos fundos investidos por EFPC, visto que para tanto é necessário que as cotas estejam registradas (peça 51, p. 4-5) .
125. Acerca do SCR, exposto no item 'c' acima, a Desig/BCB afirmou que as informações relativas ao risco de crédito das empresas privadas emissoras de títulos existentes nas carteiras de investimentos das EFPC já são compartilhadas com a autarquia no âmbito de investigações com indícios de práticas irregulares ou crimes relacionados a EFPC, nos termos do art. 64, parágrafo único, da LC 109/2001. Todavia, a Previc teria interesse na disponibilização periódica automatizada com a finalidade de monitoramento, com valor preditivo, mesmo sem a existência de investigação em andamento (peça 51, p. 4) .
126. Por fim, quanto ao item d) , a Desig/BCB destacou que inexistiam sistemas, base de dados ou relatórios customizados especificamente para fundos de pensão a serem compartilhados (peça 51, p. 4-5) .
127. Feitas tais considerações, o BCB tratou de analisar a possibilidade de compartilhamento dos dados de entidades que exercem atividades de liquidação e compensação e de registro e depósito centralizado (itens 'a' e 'b') e dos dados do SCR (item 'c') .
128. No que diz respeito a informações mantidas em entidades que exercem atividades de liquidação e compensação e de registro e depósito centralizado, destacou-se a existência de sigilo bancário, nos termos do art. 1°, §1°, incisos XII e XIII da LC 105/2001, c/c o art. 7°, parágrafo único, da Resolução 4.571/2017 do Bacen, visto que as entidades que prestam tais atividades, a exemplo da B3 S.A. - Brasil, Bolsa, Balcão e o Selic serem considerados instituições financeiras para fins de observância do dever de sigilo bancário (peça 51, p. 5) . Tal restrição de sigilo também é aplicável aos dados do SCR (peça 51, p. 6) . Apesar da LC 105/2001 autorizar a transferência do dever de confidencialidade a outras entidades, como CVM e AGU, inexiste previsão específica para o caso da Previc.
129. O BCB frisou que as duas exceções que permitem o compartilhamento de informações sigilosas estão dispostas no art. 64 da LC 109/2001 e no art. 25, §§2° e 3° da LC 126/2007, as quais versam, respectivamente, do intercâmbio em caso da existência de práticas irregulares ou indícios de crimes em EFPC e; possibilidade do órgão fiscalizador de seguros firmar convênios objetivando a realização de fiscalizações conjuntas com o devido resguardo das informações a que vierem ter acesso, também limitados à ocorrências específicas.
130. Ademais, no que atine à previsão insculpida no art. 2°, §§1° e 2° da Lei Ordinária 12.154/2009, o BCB alega que o sigilo bancário tem suas regras estipuladas mediante lei complementar (LC) , e por conta disso tornar-se-ia possível apenas o compartilhamento de dados protegidos por outras espécies de sigilo.
131. Nota-se, portanto, que o BCB considera que as disposições do art. 2º, §§1º e 2º da Lei 12.154/2009 são inválidas frente à LC 105/2001, que trata do sigilo das operações de instituições financeiras. Sobre tal alegação, cabem algumas considerações.
132. Inicialmente, cabe registrar que a LC 105/2001 não menciona o termo 'sigilo bancário', visto que o termo utilizado em tal lei é 'sigilo das operações de instituições financeiras' e 'operações financeiras'. Ademais, a LC 105/2001 dispõe, de fato, que as instituições financeiras conservarão sigilo em suas operações, sendo que as entidades que encaminham as informações de interesse da Previc ao BCB são entidades que exercem atividades de liquidação e compensação e de registro e depósito centralizado, previstos nos incisos XII e XIII do §1º do art. 1º da supracitada LC.
133. Mesmo sem citar a possibilidade de compartilhamento de informações sigilosas explicitamente com a Previc, destaca-se que não constitui violação do dever de sigilo 'a comunicação, às autoridades competentes, da prática de ilícitos penais ou administrativos, abrangendo o fornecimento de informações sobre operações que envolvam recursos provenientes de qualquer prática criminosa', nos termos do inciso IV, §3º, do art. 1º da LC 105/2001.
134. Além disso, a mesma LC possibilita, cada qual dentro de suas atribuições e seguindo diretrizes específicas, o compartilhamento de informações sigilosas a CVM, ao Coaf, à AGU, à Administração Tributária ou Fisco, ao Ministério Público e ao Poder Judiciário. Nota-se, portanto, a preocupação do legislador em permitir o acesso das informações sigilosas por parte de vasta gama de órgãos e entidades públicas, de modo a não tornar o sigilo absoluto e contrário ao interesse público na correção de ilícitos penais e irregularidades administrativas.
135. A Lei 12.154/2009, além de servir como ato criador da Previc, estipulou em seu art. 2º, §§1º e 2º, que deveria ser mantido junto ao BCB e à CVM permanente intercâmbio de informações e disponibilidade de base de dados, de forma a garantir a supervisão contínua das operações realizadas no âmbito da competência de cada órgão, não podendo ser invocado o sigilo de operações como óbice ao fornecimento de informações, inclusive de forma contínua e sistematizada, pelos entes integrantes do sistema de registro e liquidação financeira de ativos autorizados pelo BCB ou pela CVM sobre ativos mantidos em conta de depósito em instituição ou entidade autorizada à prestação desse serviço.
136. Destaca-se também que a lei criadora dessa autarquia estabeleceu, necessariamente, os meios necessários para a consecução da atividade supervisora e fiscalizadora da Previc, dentre as quais a obtenção contínua de informações das EFPC fiscalizadas. Tal previsão legal se aplica perfeitamente à demanda exarada pela Previc, determinando que os dados sejam disponibilizados pelo BCB e pela CVM independentemente do status de sigilo que carreguem. Todavia, para isso ocorrer, as disposições da Lei 12.154/2009 devem se sobressair sobre às vedações da LC 105/2001.
137. Anteriormente à edição da LC 105/2001, o sigilo das operações financeiras era tratado no art. 38 da Lei 4.595/1964. Com a promulgação da nova Constituição em 1988, o Sistema Financeiro Nacional deveria ser regulado por lei complementar, conforme o caput do seu art. 192. Por conta disso, a Lei 4.595/1964, mesmo sendo originalmente uma lei ordinária, foi recepcionada pela nova Constituição como lei complementar, de maneira semelhante ao que ocorreu com o Código Tributário Nacional.
138. O Art. 192 da CF/1988, em sua redação original, dispunha do SFN da seguinte forma:
'Art. 192. O sistema financeiro nacional, estruturado de forma a promover o desenvolvimento equilibrado do País e a servir aos interesses da coletividade, será regulado em lei complementar, que disporá, inclusive, sobre:
I - a autorização para o funcionamento das instituições financeiras, assegurado às instituições bancárias oficiais e privadas acesso a todos os instrumentos do mercado financeiro bancário, sendo vedada a essas instituições a participação em atividades não previstas na autorização de que trata este inciso;
II - autorização e funcionamento dos estabelecimentos de seguro, previdência e capitalização, bem como do órgão oficial fiscalizador e do órgão oficial ressegurador;
II - autorização e funcionamento dos estabelecimentos de seguro, resseguro, previdência e capitalização, bem como do órgão oficial fiscalizador. (Redação dada pela Emenda Constitucional 13, de 1996) 
III - as condições para a participação do capital estrangeiro nas instituições a que se referem os incisos anteriores, tendo em vista, especialmente:
a) os interesses nacionais;
b) os acordos internacionais
IV - a organização, o funcionamento e as atribuições do banco central e demais instituições financeiras públicas e privadas;
V - os requisitos para a designação de membros da diretoria do banco central e demais instituições financeiras, bem como seus impedimentos após o exercício do cargo;
VI - a criação de fundo ou seguro, com o objetivo de proteger a economia popular, garantindo créditos, aplicações e depósitos até determinado valor, vedada a participação de recursos da União;
VII - os critérios restritivos da transferência de poupança de regiões com renda inferior à média nacional para outras de maior desenvolvimento;
VIII - o funcionamento das cooperativas de crédito e os requisitos para que possam ter condições de operacionalidade e estruturação próprias das instituições financeiras.
§ 1º A autorização a que se referem os incisos I e II será inegociável e intransferível, permitida a transmissão do controle da pessoa jurídica titular, e concedida sem ônus, na forma da lei do sistema financeiro nacional, a pessoa jurídica cujos diretores tenham capacidade técnica e reputação ilibada, e que comprove capacidade econômica compatível com o empreendimento.
§ 2º Os recursos financeiros relativos a programas e projetos de caráter regional, de responsabilidade da União, serão depositados em suas instituições regionais de crédito e por elas aplicados.
§ 3º As taxas de juros reais, nelas incluídas comissões e quaisquer outras remunerações direta ou indiretamente referidas à concessão de crédito, não poderão ser superiores a doze por cento ao ano; a cobrança acima deste limite será conceituada como crime de usura, punido, em todas as suas modalidades, nos termos que a lei determinar.'
139. Embora a relação constante no art. 192 da CF/1988 (incisos) não fosse exaustiva, trazia uma ideia clara do que deveria ser regulado em Lei Complementar. Não havia nada nesses incisos que indicasse que o sigilo das operações financeiras fosse um desses itens.
140. Cabe novamente registrar que essa era a redação original do art. 192 da CF/1988. O caput teve a redação alterada e os incisos foram revogados pela Emenda Constitucional 40/2003, no entanto, o significado do termo 'sistema financeiro nacional' permanece presente, e ele não inclui, explicitamente, o sigilo de operações financeiras.
141. Cabe dizer que nem todos os dispositivos da Lei 4.595/1964 foram recepcionados como Lei Complementar, sendo exemplo claro disso o art. 6º da Lei 4.595/1964, o qual previa que o Conselho Monetário Nacional (CMN) seria integrado por dez membros e que as deliberações somente ocorreriam com a presença de no mínimo seis membros. Tal artigo foi alterado de forma significativa pela Lei Ordinária 9.069, de 29 de junho de 1995, a qual estabeleceu no art. 8º que a composição do CMN é de apenas três membros, e não menciona a necessidade de quórum mínimo.
142. Tal entendimento acerca da possibilidade de leis formalmente complementares, mas materialmente ordinárias, é corroborado inclusive por recente decisão emanada pelo Ministro do STF Gilmar Mendes, no âmbito do RE 509300 AGR-EDV/MG do STF:
'Embargos de divergência em agravo regimental em recurso extraordinário. 2. Acórdão recorrido destoa da jurisprudência do Supremo Tribunal Federal. 3. Revogação, pelo art. 56 a Lei 9.430/96, de isenção da COFINS concedida às sociedades civis de profissão legalmente regulamentada pelo art. 6º, II, da Lei Complementar 70/91. Legitimidade 4. inexistência de relação hierárquica entre lei ordinária e lei complementar. Questão exclusivamente constitucional relacionada à distribuição material entre as espécies legais. precedentes. 5. A Lei Complementar 70/91 é apenas formalmente complementar, mas materialmente ordinária, com relação aos dispositivos concernentes à contribuição social por ela constituída. ADC 1 - Moreira Alves, RTJ 156/721. 6. Embargos de divergência aos quais se dá provimento.'  (grifos acrescidos) 
143. Feitas tais considerações, cabe ainda a análise quantos os efeitos práticos que o compartilhamento de informações traria à atividade fim da Previc.
144. Conforme dados do Relato Integrado do ano de 2018 da Previc, a autarquia contava com 234 servidores, distribuídos da seguinte forma:
Figura 8 - Situação funcional dos servidores da Previc em 2018
Fonte: Relatório integrado 2018 - Previc
145. Frise-se que o corpo técnico, de aproximadamente 230 servidores em 2018, possui subdivisões na área administrativa/meio, como área de gestão de pessoas e TI, bem como na área finalística de monitoramento, licenciamento e regulação. Dadas tais divisões, o quantitativo de servidores que, de fato, atuam diretamente na área fim, acabam responsáveis por fiscalizar e supervisionar montante próximo de R$ 1.000.000.000.000,00 (um trilhão de reais) distribuído no ativo de cerca de 300 fundos de pensão.
146. No modo de atuação atualmente empregado pela Previc, com a necessidade de fiscalizações abertas para o recebimento das informações protegidas pelo sigilo bancário em casos específicos, exige-se que a autarquia identifique indícios de irregularidades nas EFPC, sem sequer ter acesso à elementos capazes de antevê-los. Ora, até mesmo para identificar fundos de pensão com irregularidades que demandem atuação direta mostra-se necessário o acesso a dados previamente à atuação fiscalizatória, e não apenas posteriormente.
147. Ocasiona-se assim enorme possibilidade de as irregularidades ocorrerem e apenas serem detectadas por outros órgãos e entidades (Bacen, MPF, PF, ou até mesmo a mídia) antes mesmo da Previc ter acesso a meios efetivos com vistas à identificação prévia dessas irregularidades.
148. Mostra-se imprescindível, portanto, o estabelecimento de ferramentas de análise de dados e, consequentemente, a recepção contínua e integral de toda informação a que tenham direito e que contribua para a efetividade da sua missão supervisora e fiscalizatória. Por conseguinte, tornar-se-ia viável a identificação de tipologias de risco e a consequente fiscalização direta nas operações financeiras e/ou nas EFPC que apresentem padrões robustos de irregularidades.
149. Ademais, o compartilhamento das informações sigilosas deve obrigatoriamente observar a transferência do dever de sigilo, de modo a não apresentar nenhum prejuízo às entidades fiscalizadas.
150. Ante todo o exposto, em análise primária, avulta-se a inexistência de óbice ao permanente intercâmbio de informações e dados, de forma contínua e sistematizada, não sendo possível a invocação do sigilo de operações como óbice para compartilhamento de informações pelos entes integrantes do sistema de registro e liquidação financeira de ativos autorizados pelo BCB ou pela CVM, nos termos do art. 2°, §§1° e 2° da Lei 12.154/2009. Adicionalmente, o cumprimento de tal dispositivo legal se desvela crucial para o fortalecimento das competências fiscalizatórias da Previc e para a instituição de ferramentas tempestivas à identificação a priori de fraudes e irregularidades nos fundos de pensão. Todavia, dado o caráter abstruso da temática e a imperiosa necessidade de aprofundamento, bem como o fato dos objetivos do presente trabalho estarem limitados aos impactos ocasionados pela Covid-19 nos fundos de pensão, mostra-se prudente que o imbróglio em pauta seja analisado no âmbito de processo específico pela SecexFinanças.
CONCLUSÃO
151. Em consequência da eclosão da pandemia de Covid-19 no início do ano de 2020, entendeu-se pertinente o acompanhamento pari passu das medidas adotadas e riscos encontrados em diversas unidades jurisdicionadas ao TCU. Dentre as unidades selecionadas com potenciais impactos e consequências advindas do coronavírus, desvelou-se pertinente o acompanhamento da atuação da Previc e das Entidades Fechadas de Previdência Complementar.
152. Inicialmente, os focos almejados no presente acompanhamento foram os riscos e consequências econômico-financeiras que acometeriam os planos de benefícios administrados pelas Entidades Fechadas de Previdência Complementar (EFPC) , capazes de comprometer a sua liquidez e solvência no cenário de recessão provocado pela paralisação da atividade econômica com potencial de impactar o pagamento de benefícios aos participantes, bem como as medidas adotadas pela Previc buscam amenizar os efeitos negativos desse cenário adverso da Covid-19.
153. O intercâmbio de informações foi realizado de maneira ininterrupta com a Previc, mediante a realização de reuniões virtuais e a recepção de bases de dados mensais contendo a evolução da precificação dos ativos detidos pelos fundos de pensão. Ademais, no desenrolar deste trabalho, foram obtidas informações com diversas entidades vinculadas à temática de previdência complementar ou financeira, como CNPC, Previ, Susep, BCB, Ministério da Economia, dentre outros.
154. Levantaram-se os seguintes riscos potenciais capazes de macular a disponibilização de benefícios previdenciários por parte da EFPC e acabarem com as reservas financeiras dos fundos:
a) falta de caixa para o pagamento tempestivo dos benefícios previdenciários com suplementação de liquidez pela venda de ativos adicionais pelo preço de mercado, os quais estão desvalorizados por conta da crise econômica;
b) insolvência da EFPC para honrar os compromissos previdenciários no longo prazo;
c) necessidade de reequacionamento dos planos em valores elevados;
d) aumento no risco dos investimentos em busca de rentabilidade que satisfaça as demandas atuariais dos planos;
e) aumento expressivo no valor das contribuições dos participantes;
f) dificuldades financeiras e extinção de patrocinadores com a respectiva suspensão das contribuições patronais.
155. Em resposta a esses riscos, a Previc efetuou o diagnóstico da situação das EFPC mediante envio de questionário, em um primeiro momento às maiores EFPC, e, posteriormente, à todas elas, questionando aspectos ligados à liquidez, investimentos, governança e percepção de risco do patrocinador; a intensificação do processo de supervisão para subsidiar a adoção de medidas pela Previc e CNPC e; mediante supervisão permanente, monitoramento contábil, atuarial e de investimentos dos fundos de pensão.
156. Os efeitos da crise foram sentidos majoritariamente no mês de março de 2020, com uma queda aproximada de 7,5% no valor total nas contas Ativo e Investimentos das EFPC quando comparados com dezembro de 2019. Frise-se que o saldo dessas contas também é influenciado por adições (contribuições dos participantes e patrocinadores, portabilidade, migrações entre planos, entre outras) e deduções (pagamentos de benefícios, resgates, portabilidade, migrações entre planos, entre outras) , bem como por outros itens menos representativos.
157. Os investimentos mais impactados foram os realizados no segmento de renda variável. Como exemplo, as aplicações em ações sofreram desvalorização aproximada de 19,5% entre janeiro e março de 2020. Todavia, quando considerado o interstício de janeiro a maio de 2020, a desvalorização foi de aproximadamente 4%, demonstrando uma significativa recuperação no valor dos ativos. Por outro lado, os investimentos em fundos de ações apresentaram desvalorização de 32,02% e 24,26% nos períodos, respectivamente, de janeiro/março e janeiro/maio de 2020. Considerando as movimentações positivas no índice Ibovespa, espera-se que a recuperação seja ainda maior nos meses de junho/julho de 2020.
158. No tocante ao índice de solvência das EFPC, 74% dos seus planos apresentavam índices de solvência igual ou superior a '1' em dezembro de 2019. Em outras palavras, os recursos eram suficientes para cobrir as despesas previstas no plano. Em março de 2020, tal quantitativo sofreu brusca queda e apenas 41% dos planos possuíam índice de solvência igual ou maior que '1'. Contudo, em maio 63% dos planos voltaram aos patamares acima de ''1', indicando significativa recuperação dos investimentos dos fundos de pensão.
159. Ademais, um imbróglio encontrado fora a insuficiência de informações tempestivas e indubitavelmente acuradas para a tomada de decisões da Previc. Em decorrência disso, realizaram-se oitivas com vistas à concretizar a necessária interlocução, em prol do intercâmbio de informações proveitosas à consecução da atividade fim da Previc, entre outros órgãos e entidades pertencentes à estrutura do Ministério da Economia, quais sejam, Banco Central do Brasil, Comissão de Valores Mobiliários e Superintendência de Seguros Privados para o intercâmbio de informações úteis à fiscalização e regulação do sistema de previdência complementar fechada.
160. Em sua resposta, a CVM destacou que as informações sobre fundos de investimento já são compartilhadas com a Previc, nos termos do termo de cooperação técnica assinada por ambos em 13/3/2018. Todavia, as informações só são prestadas, em regra geral, pelos administradores dos fundos de investimento, podendo demorar até 90 dias após o encerramento do exercício a que se referem. Dessa forma, a prestação de informações não pode ser antecipada e não configuraria meio suficientemente tempestivo de informações à Previc.
161. Conforme a resposta emanada pelo BCB, as informações financeiras de interesse da Previc não poderiam ser compartilhadas por conta de sigilo bancário, nos termos do art. 1º, §1º, incisos XII e XIII da LC 105/2001, c/c o art. 7º, parágrafo único, da Resolução 4.571/2017 do BCB. Excetuar-se-ia dessa restrição apenas dois casos dispostos no art. 64 da LC 109/2001 e no art. 25, §§2º e 3º da LC 126/2007, as quais versam, respectivamente, do intercâmbio em caso da existência de práticas irregulares ou indícios de crimes em EFPC e; possibilidade do órgão fiscalizador de seguros firmar convênios objetivando a realização de fiscalizações conjuntas com o devido resguardo das informações a que vierem ter acesso, também limitados à ocorrências específicas.
162. Dessa forma, mesmo com a obrigação legal de compartilhamento de informações e disponibilidade de base de dados, inclusive sigilosas, entre BCB, CVM e órgãos de fiscalização de previdência complementar, insculpida no art. 2º, parágrafos 1º e 2º, da Lei 12.154/2009, o BCB entendeu que o sigilo bancário tem suas regras estipuladas mediante lei complementar (LC) , e por conta disso tornar-se-ia possível apenas o compartilhamento de dados protegidos por outras espécies de sigilo.
163. Contudo, conforme análise empregada no presente processo, avulta-se a inexistência de óbice ao permanente intercâmbio de informações e dados, de forma contínua e sistematizada, não sendo possível a invocação do sigilo de operações como óbice para compartilhamento de informações pelos entes integrantes do sistema de registro e liquidação financeira de ativos autorizados pelo BCB ou pela CVM, nos termos do art. 2°, §§1° e 2° da Lei 12.154/2009, visto que a LC 105/2001 é complementar apenas formalmente e que a temática abordada possui matéria de lei ordinária, além de inexistir mandamento constitucional demandando, explicitamente, a necessidade de lei complementar para o tratamento do sigilo de operações. Adicionalmente, o cumprimento de tal dispositivo legal se desvela crucial para o fortalecimento das competências fiscalizatórias da Previc. Todavia, dado o caráter abstruso da temática e a imperiosa necessidade de aprofundamento, bem como o fato dos objetivos do presente trabalho estarem limitados aos impactos ocasionados pela Covid-19 nos fundos de pensão, mostra-se prudente que o imbróglio em pauta seja analisado no âmbito de processo específico no âmbito da Secex Finanças.
164. Outrossim, tendo em vista os elementos apresentados, bem como a significativa recuperação do valor dos ativos detidos pelas EFPC que haviam sofrido forte desvalorização, mormente valores mobiliários, bem como o fato de diminuto quantitativo de entidades potencialmente demandarem a realização de ativos para problemas de liquidez de curto prazo, inexistem, no presente momento, irregularidades ou impropriedades capazes de macular a atuação pública que ensejem a atuação desta Corte de Contas, tampouco inequívoca oportunidade de aprimoração da atuação da Previc ou da gestão de ativos praticada pelas EFPC, dada a imprescindível necessidade de verificação dos efeitos econômicos a serem observados no período pós-pandemia em razão do caráter perene e longínquo da solvência dos fundos de pensão, sem prejuízo de atuação futura do TCU nessa temática acaso julgada necessária.
PROPOSTA DE ENCAMINHAMENTO
165. Ante o exposto, submete-se o presente relatório à consideração superior propondo:
a) Informar à Comissão de Seguridade Social e Família da Câmara dos Deputados, à Comissão de Assuntos Sociais do Senado Federal, ao Comitê de Crise para Supervisão e Monitoramento dos Impactos da Covid-19 coordenado pela Casa Civil, à Coordenadoria Nacional Finalística do Gabinete Integrado de Acompanhamento à Epidemia do Coronavírus-19 do Ministério Público Federal, à Superintendência Nacional de Previdência Complementar, ao Banco Central do Brasil e ao Ministério da Economia, conforme apurado no âmbito do acompanhamento das medidas de resposta à crise, desencadeada pela pandemia de Covid-19, no âmbito da Superintendência Nacional de Previdência Complementar (Previc) e das Entidades Fechadas de Previdência Complementar, que a negativa do Banco Central do Brasil em compartilhar sistematicamente sistemas e bases de dados sobre ativos e investimentos das EFPC, inclusive detidas por entes integrantes do sistema de registro e liquidação financeira de ativos autorizados pelo BCB ou pela CVM, tem por consequência tolher a capacidade de supervisão e fiscalização eficaz da Previc, obstando a obtenção contínua e tempestiva de dados valiosos à consecução de sua missão fiscalizatória do sistema de previdência complementar fechado, prevista no art. 2°, §§1° e 2° da Lei 12.154/2009.
b) Informar das seguintes constatações, oriundas do acompanhamento das medidas de resposta à crise da pandemia de Covid-19 no âmbito da Superintendência Nacional de Previdência Complementar (Previc) e das Entidades Fechadas de Previdência Complementar (EFPC) , encaminhando-se cópia do acórdão que vier a ser proferido acompanhado do voto e do presente relatório à Comissão de Seguridade Social e Família da Câmara dos Deputados, à Comissão de Assuntos Sociais do Senado Federal, ao Comitê de Crise para Supervisão e Monitoramento dos Impactos da Covid-19 coordenado pelo Casa Civil e à Coordenadoria Nacional Finalística do Gabinete Integrado de Acompanhamento à Epidemia do Coronavírus-19 do Ministério Público Federal, à Superintendência Nacional de Previdência Complementar, e ao Ministério da Economia:
b.1) os investimentos das EFPC, representativos da quase totalidade dos recursos detidos por essas entidades, passaram do montante de R$ 946 bilhões em dezembro de 2019 para R$ 874 bilhões em março de 2020 (-7,65%) , conforme dados extraídos da base de dados Infger das EFPC que apresentaram seus balancetes atinentes aos meses de dezembro de 2019 a maio de 2020 (parágrafos 14, 16 e 19) ;
b.2) em abril e maio de 2020 houve uma pequena melhora na situação dos investimentos quando comparados à março de 2020 (os investimentos totalizaram R$ 874 bilhões em março, R$ 887 bilhões em abril e R$ 900 bilhões em maio) (parágrafos 16-17) ;
b.3) em junho e julho de 2020 o Ibovespa teve alta de 8,76% e 8,27%, respectivamente, presumivelmente refletindo positivamente nos investimentos em renda variável das EFPC e, novamente, reduzido a variação negativa verificada no período de janeiro a maio de 2020 nos seus investimentos (parágrafo 18) ;
b.4) as maiores variações negativas nos investimentos das EFPC ocorreram em ações e fundos de investimentos em ações (renda variável) , as quais apresentaram, respectivamente, variações acumuladas de -4,07% e -24,26% (janeiro a maio de 2020) (parágrafo 24) ;
b.5) a variação negativa ocorrida, no período de janeiro a maio de 2020, nos investimentos das EFPC patrocinadas pelo setor privado (-2,18%) foi bem menor que a variação negativa ocorrida nos investimentos das EFPC patrocinadas pelo setor público federal (-7,22%) (parágrafo 25) ;
b.6) a Previc identificou e discutiu, entre outros, os seguintes pontos passíveis de alteração regulatória (eventual aprovação é da alçada do CNPC ou CMN) : a) facultar a suspensão temporária das contribuições normais de planos CD e CV em fase de acumulação; b) facultar a suspensão temporária das contribuições extraordinárias para o exercício de 2020; c) facultar empréstimos ao patrocinador até o limite de concentração vigente de 10%; d) facultar a possibilidade de resgate parcial em planos CD ou CV em fase de acumulação (parágrafo 29) . Todavia, tais medidas não foram implementadas, seja pela sua não submissão ou pela não apreciação por parte do CNPC ou do CMN;
b.7) os principais riscos econômicos e financeiros identificados pela Previc para os planos de previdência complementar fechados, foram: I) fluxo de caixa e liquidez insuficientes dos planos de benefícios; II) risco de liquidez em razão de problemas financeiros dos patrocinadores (default de contribuições) ; III) resultados negativos (déficits) e; IV) risco de equacionamentos em valores elevados (parágrafo 36-37) ;
b.8) após o montante de déficit no resultado líquido dos planos de previdência complementar fechados atingir R$ 69 bilhões em março de 2020, verificou-se uma recuperação para R$ 64 bilhões em abril e para R$ 53 bilhões em maio. Tal trajetória é explicada pela recuperação de valor nos ativos de renda variável (parágrafo 49) ;
b.9) Não obstante a elevada volatilidade do mercado tornar incerta qualquer estimativa para os resultados dos investimentos em 2020, a atual recuperação de valor verificada nos ativos de renda variável vem reduzindo de forma consistente o risco de resultados negativos nos planos de benefícios administrados pelas EFPC (parágrafo 52) ;
b.10) a solvência dos planos de previdência foi fortemente impactada pela crise ocasionada pela Covid-19. Em dezembro de 2019, 74,0% dos planos das EFPC apresentavam índice de solvência igual ou superior de 1,00 (os recursos eram suficientes para cobrir as despesas previstas no plano) . Em março de 2020, apenas 41,0% dos planos possuíam índice de solvência igual ou superior a 1,00. Em maio de 2020, aproximadamente 63,1% dos planos de previdência já apresentavam um índice de solvência igual ou superior a 1,00 (parágrafos 54-55 e 60) ;
b.11) não é possível, sem saber a duração do passivo de cada plano de benefício, verificar quantos planos atualmente ultrapassam o limite de déficit técnico acumulado (a necessidade de equacionamento ocorre apenas se esse limite for ultrapassado em dezembro de 2020) . No entanto, mantidos os resultados atuais dos investimentos, o provável é que o valor total a ser equacionado seja significativamente menor do que o valor verificado em 2015 e 2016 (parágrafo 57) ;
b.12) os indicadores de déficit e solvência reforçam a conclusão de que, mantidas a situação atual ou a tendência de recuperação dos investimentos, os equacionamentos não ocorrerão em valores elevados, mas possivelmente distribuídos entre vários planos de benefícios (parágrafo 61) ;
b.13) aproximadamente 8,8% das EFPC relataram que detectaram problemas financeiros no patrocinador, e aproximadamente 4,2% das EFPC informaram que há demanda para retirada de patrocínio nos fundos de pensão. Embora esses quantitativos não sejam elevados, uma eventual crise sistêmica pode ameaçar a viabilidade econômico-financeira dos empreendimentos e colocar em risco a continuidade de alguns planos de benefícios (parágrafo 64-66) ;
b.14) os planos com Índice de Liquidez Restrita menor que 1,00 passaram de 12,4% em dezembro de 2019 para 15,6% em maio de 2020. O ILR menor que 1,00 indica a necessidade de realização de ativos antes do vencimento, o que expõe o plano a maior risco de mercado (parágrafo 82) ;
b.15) o estabelecimento de ferramentas de análise de dados e a recepção contínua e integral de informações potencialmente contribuirá para a efetividade e tempestividade da missão supervisora e fiscalizatória da Previc, tornando viável a identificação de tipologias de risco e a consequente fiscalização direta nas operações financeiras e/ou nas EFPC que apresentem padrões robustos de irregularidades (parágrafo 148) .
c) arquivar o presente acompanhamento."
É o Relatório.

não há.

Não atuou.

ACOMPANHAMENTO DAS AÇÕES ADOTADAS PELA SUPERINTENDÊNCIA NACIONAL DE PREVIDÊNCIA COMPLEMENTAR (PREVIC) EM RAZÃO DA PANDEMIA DE COVID-19 E IMPACTOS PARA O SISTEMA FECHADO DE PREVIDÊNCIA COMPLEMENTAR, EM TERMOS DE SUFICIÊNCIA DE LIQUIDEZ E CONDIÇÕES DE PAGAMENTOS DE BENEFÍCIOS DAS ENTIDADES FECHADAS DE PREVIDÊNCIA COMPLEMENTAR. ABORDAGEM DE IMPACTOS, RISCOS E OPORTUNIDADES DE AÇÃO. ENCAMINHAMENTO DAS CONCLUSÕES FINAIS DO ACOMPANHAMENTO AOS ÓRGÃOS ENVOLVIDOS.

ACOMPANHAMENTO (ACOM)

Secretaria de Controle Externo do Sistema Financeiro Nacional e dos Fundos de Pensão (SecexFinanças).

Trata-se de Acompanhamento destinado a examinar a atuação da Superintendência Nacional de Previdência Complementar (Previc) diante dos impactos econômicos causados pela pandemia de Covid-19, com foco nas medidas adotadas para preservar a liquidez e a solvência das Entidades Fechadas de Previdência Complementar (EFPC) em cenário de forte recuo da atividade econômica. Além disso, analisam-se eventuais ações para mitigar a situação de vulnerabilidade social dos participantes dos planos de previdência fechada.
Este trabalho integra o Plano Especial de Acompanhamento das Ações de Combate à Covid-19 (Coopera TCU) , que almeja possibilitar maior interação e interlocução com os diversos agentes públicos, apontando riscos e orientando os gestores sobre problemas potenciais que possam eventualmente comprometer a efetividade das ações emergenciais.
Inicialmente, o acompanhamento focou nos riscos e consequências econômico-financeiras que acometeram os planos de benefícios administrados pelas EFPC, capazes de comprometer a liquidez e a  solvência em cenário de recessão e com potencial de impactar o pagamento de benefícios aos participantes, bem como as medidas adotadas pela Previc para amenizar os efeitos negativos do cenário adverso.
Na sequência, o processo foi apreciado por meio do Acórdão 1762/2020-TCU-Plenário (sessão de 8/7/2020) , que tratou dos impactos nos ativos e investimentos das EFPC e analisou de forma consolidada o impacto da crise ocasionada pela Covid-19 no Sistema Fechado de Previdência Complementar, até aquele momento.
No subsequente relatório, a unidade instrutora analisou o desfecho de quatro tópicos que se encontravam pendentes de manifestação dos órgãos envolvidos: (a) impactos verificados nas EFPC; (b) medidas adotadas e riscos identificados pela Previc e pelo Conselho Nacional de Previdência Complementar (CNPC) frente à pandemia de Covid-19; e (c) Estudo da Associação Brasileira das Entidades Fechadas de Previdência Complementar (Abrapp) acerca da possibilidade de suspensão temporária de contribuições.
Nesse contexto, foram identificados como principais riscos sistêmicos: fluxo de caixa e liquidez insuficientes dos planos de benefícios; risco de liquidez em razão de problemas financeiros dos patrocinadores; resultados negativos (déficits) ; falhas de sistemas e fluxos internos de informação nas EFPC e risco de equacionamento em valores elevados.
Para aprofundamento desses tópicos, foram realizadas oitivas da Previc, do Banco Central do Brasil, da Comissão de Valores Mobiliários, da Superintendência de Seguros Privados e do Ministério da Economia.
A Previc foi instada a se manifestar quanto aos seguintes itens: (a) medidas e/ou alterações normativas necessárias para mitigar os riscos de insuficiência de caixa e de liquidez no curto prazo e/ou de solvência no médio/longo prazo nas EFPC; (b) sistemas e bases de dados considerados necessários para obter informações tempestivas sobre investimentos das EFPC, bem como os detentores de tais informações; e (c) estratégias de fiscalização das medidas e riscos das EFPC que não pertençam ao grupo das dezessete principais entidades do sistema ou não estejam sob acompanhamento especial em face dos impactos ocasionados pela Covid-19.
As oitivas do Banco Central do Brasil (Bacen) , da Comissão de Valores Mobiliários (CVM) e da Superintendência de Seguros Privados (Susep) abordaram a possibilidade de compartilhamento e permissão de acesso a seus sistemas e bases de dados que contenham informações sobre operações de investimentos das EFPC à área de monitoramento da Previc, enquanto a oitiva do Ministério da Economia questionou acerca da possibilidade de compartilhamento e permissão de acesso a sistemas e informações entre órgãos e entidades a ele vinculados.
Após analisar todos os aspectos, a SecexFinanças propõe informar as conclusões finais deste trabalho, de natureza eminentemente narrativas e descritivas, aos órgãos técnicos dos demais Poderes envolvidos no acompanhamento das providências de enfretamento da crise econômica e sanitária decorrente da pandemia de Covid-19. 
Acolho na íntegra as conclusões da secretaria especializada, transcritas no relatório precedente, razão pela qual incorporo seus fundamentos às minhas razões de decidir.
Conforme já antecipado no Acórdão 1762/2020-TCU-Plenário, os efeitos da crise foram sentidos majoritariamente no mês de março de 2020, com queda aproximada de 7,5% no valor total nas contas Ativo e Investimentos das EFPC em comparação a dezembro de 2019. Frise-se que o saldo dessas contas também é influenciado por adições (contribuições dos participantes e patrocinadores, portabilidade, migrações entre planos, entre outras) e deduções (pagamentos de benefícios, resgates, portabilidade, migrações entre planos, entre outras) , bem como por outros itens menos representativos.
Como esperado, os investimentos mais impactados foram os realizados no segmento de renda variável. Apenas a título de exemplo, as aplicações em ações sofreram desvalorização aproximada de 19,5% entre janeiro e março de 2020, mas, considerando-se o interstício de janeiro a maio de 2020, a desvalorização foi bem menor, de aproximadamente 4%, demonstrando significativa recuperação no valor dos ativos. Por outro lado, os investimentos em fundos de ações apresentaram desvalorização de 32,02% e 24,26% nos períodos, respectivamente, de janeiro/março e janeiro/maio de 2020. Considerando as movimentações positivas recentes no índice Ibovespa, espera-se que a recuperação seja ainda maior nos meses de junho/julho de 2020.
A primeira consequência de relevo foi o forte impacto no índice de solvência das EFPC. Cerca de 74% dos planos de previdência complementar apresentavam índices de solvência igual ou superior a 1,00 em dezembro de 2019, ou seja, os recursos disponíveis eram suficientes para cobrir as despesas previstas no plano. Em março de 2020, tal quantitativo sofreu brusca queda e apenas 41% dos planos possuíam índice de solvência igual ou maior que 1,00. Contudo, em maio, 63% dos planos voltaram aos patamares acima de 1,00, indicando significativa recuperação dos investimentos dos fundos de pensão.
O segundo efeito foi o agravamento dos déficits dos planos. Embora em 2015 e 2016 houvesse déficit elevado (R$ 76 bilhões e R$ 72 bilhões) , ele estava concentrado em poucos planos (29,0% deles possuíam índice de solvência abaixo de 1,00 em dezembro de 2016) . Em março de 2020 o déficit atingiu novamente valores elevados (R$ 69 bilhões) , porém encontra-se distribuído pela maioria dos planos de previdência complementar (59,0% dos planos possuíam índice de solvência abaixo de 1,00 em março de 2020) .
A terceira consequência é a percepção de possível insolvência de patrocinadores, mas esse efeito não foi considerado relevante na amostra analisada. Embora a quantidade de casos potenciais seja baixa, eventual retirada de aportes por parte do patrocinador possui tendência de colocar em risco a existência dos planos de benefícios dos fundos de pensão. Isso porque as patrocinadoras de EFPC geralmente são empresas de grande porte, com atuação em diversos setores produtivos, de forma que uma crise sistêmica representa ameaça à viabilidade econômico-financeira dos fundos.
No que se refere aos riscos potenciais capazes de macular a disponibilização de benefícios previdenciários por parte da EFPC e as reservas financeiras dos fundos, identificou-se:
a) falta de caixa para o pagamento tempestivo dos benefícios previdenciários com suplementação de liquidez pela venda de ativos adicionais pelo preço de mercado, os quais estão desvalorizados por conta da crise econômica;
b) insolvência da EFPC para honrar os compromissos previdenciários no longo prazo;
c) necessidade de reequacionamento dos planos em valores elevados;
d) aumento no risco dos investimentos em busca de rentabilidade que satisfaça as demandas atuariais dos planos;
e) aumento expressivo no valor das contribuições dos participantes;
f) dificuldades financeiras e extinção de patrocinadores com a respectiva suspensão das contribuições patronais.
Em resposta a esses riscos, a Previc efetuou diagnóstico da situação das EFPC mediante envio de questionário, em primeiro momento às maiores entidades e, posteriormente, a todas, com questionamentos sobre os aspectos essenciais relacionados à sustentabilidade do sistema.
Dentre todas as medidas informadas pela Previc e detalhadas no relatório precedente, a que traria efeitos econômicos e financeiros sobre o sistema fechado de previdência complementar são as de natureza regulatória, uma vez que, de forma geral, tinham como objetivo proporcionar pequena folga financeira aos participantes e patrocinadores que, em razão da crise, estivessem temporariamente com dificuldades de caixa. No entanto, essas medidas não foram submetidas ou não houve apreciação por parte do Conselho Nacional de Previdência Complementar (CNPC) ou do Conselho Monetário Nacional (CMN) , órgãos competentes para decidir a respeito.
Por outro lado, medidas regulatórias no sentido de facultar a suspensão temporária de contribuições ou permitir resgate parcial poderiam agravar a situação de liquidez e solvência dos planos, a qual já se encontra pressionada pelos impactos da crise sobre os investimentos.
Portanto, tais medidas, caso venham a ser adotadas, deverão ter seus efeitos devidamente ponderados, a fim de manter o equilíbrio entre objetivos distintos: alívio financeiro aos participantes e patrocinadores, proteção da poupança previdenciária e solidez financeira e atuarial dos planos.
A esse respeito, tenho que este acompanhamento evidenciou que os órgãos envolvidos, notadamente a Previc, estão atentos aos principais riscos sistêmicos que pairam sobre o setor regulado e têm envidado esforços de supervisão e mapeamento de potenciais soluções em caso de necessidade. 
Assim, torna-se desnecessário expedir medidas ou mesmo prosseguir em acompanhamento específico, nestes autos, sobre o tema - sendo suficiente que a unidade especializada esteja atenta aos movimentos do setor, como de costume, e proponha novas ações fiscalizatórias, se necessário.
Destaco, por fim, a constatação de insuficiência de informações tempestivas e acuradas para tomada de decisões por parte da Previc, problema cuja solução demandaria acesso a bases de dados de responsabilidade do Banco Central do Brasil. Esse, por sua vez, esclareceu que as informações financeiras de interesse da Previc não poderiam ser compartilhadas de forma abrangente e rotineira - salvo casos específicos voltados à apuração de infrações, previstos na legislação - devido à incidência de sigilo bancário, nos termos da Lei Complementar 105/2001 e da Resolução 4.571/2017 do Bacen. 
A unidade instrutora defendeu a inexistência de óbice ao permanente intercâmbio de informações e dados entre Bacen e Previc, de forma contínua e sistematizada, bem como a impossibilidade de invocação do sigilo, nessa situação específica, como óbice para compartilhamento de informações pelos entes integrantes do sistema de registro e liquidação financeira de ativos.
Diante da complexidade da matéria e do compartilhamento pretendido, e de que o tema extrapola o escopo destes autos e exige interlocução mais detida com os órgãos envolvidos, a SecexFinanças propõe tão somente informar os órgãos interessados sobre a possibilidade de utilização de compartilhamento de dados custodiados pelo Bacen para empoderar a atuação da Previc.
De todo modo, ainda que eventual compartilhamento de dados entre a Previc e o Bacen possa ser proveitoso à fiscalização e à supervisão setorial a cargo da primeira, a esta Corte não cabe mediar divergências de entendimento e de procedimento entre órgãos do Poder Executivo, salvo em caso de ilegalidade, visto que dispõem de instâncias próprias para resolução de seus impasses.
  Nesse sentido, entendo suficiente a medida proposta, a qual acolho com ajustes de forma. Cumpre-nos, neste primeiro momento, lançar luz sobre o tema e cientificar os órgãos interessados. Embora pareça não haver impedimento em tese ao compartilhamento de dados, de fato a situação demandaria exame específico do caso concreto, em processo autônomo, dada a sensibilidade das informações custodiadas pelo Banco Central.
Em conclusão, tendo em vista os elementos apresentados, a significativa recuperação do valor dos ativos detidos pelas EFPC que haviam sofrido forte desvalorização, mormente valores mobiliários, bem como diminuto quantitativo de entidades potencialmente demandarem a realização de ativos para problemas de liquidez de curto prazo, inexistem, no presente momento, irregularidades ou impropriedades capazes de macular a atuação pública do regulador e que ensejem a atuação desta Corte de Contas.
Por esse motivo, entendo que o presente acompanhamento cumpriu com o objetivo pretendido, sendo desnecessária sua continuidade, sem prejuízo de novas ações de controle em caso de necessidade.
Além de imprimirem transparência ao impacto econômico da pandemia de Covid-19 no sistema de previdência complementar, as conclusões deste acompanhamento devem ser encaminhadas à Comissão de Seguridade Social e Família da Câmara dos Deputados, à Comissão de Assuntos Sociais do Senado Federal, ao Comitê de Crise para Supervisão e Monitoramento dos Impactos da Covid-19 coordenado pela Casa Civil, à Coordenadoria Nacional Finalística do Gabinete Integrado de Acompanhamento à Epidemia do Coronavírus-19 do Ministério Público Federal, à Superintendência Nacional de Previdência Complementar, ao Banco Central do Brasil e ao Ministério da Economia, de forma a contribuir para o aprimoramentos dos órgãos executivos e com o controle social, legislativo e administrativo.
	Ante o exposto, voto por que o Tribunal adote o Acórdão que ora submeto à deliberação deste Colegiado.
TCU, Sala das Sessões Ministro Luciano Brandão Alves de Souza, em 16 de setembro de 2020.
Ministro BRUNO DANTAS 
Relator